ACORDAO-COMPLETO-2483738

ACÓRDÃO 3230/2022 ATA 21/2022 - SEGUNDA CÂMARA

VISTOS, relatados e discutidos estes autos de tomada de contas especial instaurada pelo Ministério do Desenvolvimento Regional, em desfavor de Joel Prates Pedroso (CPF: XXX.031.000-XX) e Eduardo Estevam Camargo Rodrigues (CPF: XXX.624.100-XX) , em razão de não comprovação da regular aplicação parcial dos recursos repassados pela União, mediante doação de 400.000 telhas de fibrocimento distribuídas ao Governo do Estado do Rio Grande do Sul, para atendimento à população atingida por chuvas de granizo naquela unidade da federação;
ACORDAM os Ministros do Tribunal de Contas da União, reunidos em sessão de Segunda Câmara, ante as razões expostas pelo Relator, em:
9.1. acatar parcialmente as alegações de defesa dos responsáveis Joel Prates Pedroso (CPF: XXX.031.000-XX) e Eduardo Estevam Camargo Rodrigues (CPF: XXX.624.100-XX) ;
9.2. julgar irregulares, nos termos dos arts. 1º, inciso I, 16, inciso III, alíneas "b" e "c", da Lei 8.443/1992, c/c os arts. 19 e 23, inciso III, da mesma Lei, as contas dos responsáveis Joel Prates Pedroso (CPF: XXX.031.000-XX) e Eduardo Estevam Camargo Rodrigues (CPF: XXX.624.100-XX) , condenando-os solidariamente ao pagamento da importância a seguir especificada, atualizada monetariamente e acrescida dos juros de mora, calculados a partir da data discriminada até a data da efetiva quitação do débito, fixando-lhes o prazo de 15 (quinze) dias, para que comprovem, perante o Tribunal, o recolhimento da referida quantia aos cofres do Tesouro Nacional, nos termos do art. 23, inciso III, alínea "a", da citada lei, c/c o art. 214, inciso III, alínea "a", do Regimento Interno do TCU.  
Débito relacionado aos responsáveis Joel Prates Pedroso (CPF: XXX.031.000-XX) e Eduardo Estevam Camargo Rodrigues (CPF: XXX.624.100-XX) :
	Data de ocorrência
	Valor histórico (R$) 

	26/11/2008
	231.480,00

9.3. autorizar, desde logo, a cobrança judicial da dívida, caso não atendidas as notificações, na forma do disposto no art. 28, inciso II, da Lei 8.443/1992;
9.4. aprovar, se requerido, com fundamento no art. 26 da Lei 8.443, de 1992, c/c o art. 217, §§ 1º e 2º do Regimento Interno do TCU, o parcelamento da dívida em até 36 (trinta e seis) parcelas, incidindo, sobre cada parcela corrigida monetariamente, os correspondentes acréscimos legais, fixando-lhes o prazo de 15 (quinze) dias, a contar do recebimento da notificação, para comprovarem, perante o Tribunal, o pagamento da primeira parcela, e de 30 (trinta) dias, a contar da parcela anterior, para comprovar os recolhimentos das demais parcelas, devendo incidir, sobre cada valor mensal, atualizado monetariamente, os juros de mora devidos, no caso do débito, na forma prevista na legislação em vigor, alertando os responsáveis de que a falta de comprovação do recolhimento de qualquer parcela importará o vencimento antecipado do saldo devedor, nos termos do § 2º do art. 217 do Regimento Interno deste Tribunal; 
9.5. enviar cópia desta deliberação à Procuradoria da República no Estado do Rio Grande do Sul, nos termos do § 3º do art. 16 da Lei 8.443/1992, c/c o § 7º do art. 209 do Regimento Interno do TCU, para adoção das medidas cabíveis, informando que a presente deliberação, acompanhada do Relatório e do Voto que a fundamenta, está disponível para a consulta no endereço www.tcu.gov.br/acordaos, além de esclarecer que, caso requerido, o TCU poderá fornecer sem custos as correspondentes cópias, de forma impressa; 
9.6. enviar cópia deste acórdão ao Ministério do Desenvolvimento Regional e aos responsáveis para ciência, informando que a presente deliberação, acompanhada do Relatório e do Voto que a fundamenta, está disponível para a consulta no endereço www.tcu.gov.br/acordaos, além de esclarecer que, caso requerido, o TCU poderá fornecer sem custos as correspondentes cópias, de forma impressa.

TOMADA DE CONTAS ESPECIAL. TCE instaurada pelo(a) Ministério do Desenvolvimento Regional em razão de Não comprovação da regular aplicação dos recursos repassados pela União, Gestão de bens, dinheiros ou valores públicos, Doação de 400.000 (quatrocentas mil) telhas de fibrocimento para atendimento à população atingida por chuvas de granizo (nº da TCE no sistema: 1679/2018).

Segunda Câmara

Governo do Estado do Rio Grande do Sul.

3. Interessados/Responsáveis:
3.1. Interessado: Ministério do Desenvolvimento Regional (03.353.358/0001-96).
3.2. Responsáveis: Eduardo Estevam Camargo Rodrigues (XXX.624.100-XX); Joel Prates Pedroso (XXX.031.000-XX).

13.1. Ministros presentes: Antonio Anastasia (na Presidência) e Aroldo Cedraz (Relator).
13.2. Ministros-Substitutos convocados: Marcos Bemquerer Costa e André Luís de Carvalho.

AROLDO CEDRAZ

Transcrevo a seguir a última instrução de mérito à peça 251, a qual contou com a anuência do corpo diretivo da Secretaria de Controle Externo de Tomada de Contas Especial (peças 252 e 253) :
INTRODUÇÃO
Cuidam os autos de tomada de contas especial instaurada pelo Ministério do Desenvolvimento Regional, em desfavor de Joel Prates Pedroso (CPF: XXX.031.000-XX) e Eduardo Estevam Camargo Rodrigues (CPF: XXX.624.100-XX) , em razão de não comprovação da regular aplicação parcial dos recursos repassados pela União, mediante doação de 400.000 telhas de fibrocimento distribuídas ao Governo do Estado do Rio Grande do Sul, para atendimento à população atingida por chuvas de granizo naquela unidade da federação.
HISTÓRICO
Em 5/9/2018, com fundamento na IN/TCU 71/2012, alterada pela IN/TCU 76/2016 e DN/TCU 155/2016, o dirigente do Ministério do Desenvolvimento Regional autorizou a instauração da tomada de contas especial (peça 81) . O processo foi registrado no sistema e-TCE com o número 1679/2018.
	O fundamento para a instauração da Tomada de Contas Especial, conforme consignado na matriz de responsabilização elaborada pelo tomador de contas, foi a constatação da seguinte irregularidade: 
Ausência de informações sobre a distribuição de 123.395 telhas, conforme Parecer nº 045/2018/SEDEC/CENAD, da SEDEC.
Os responsáveis arrolados na fase interna foram devidamente comunicados e, diante da ausência de justificativas suficientes para elidir a irregularidade e da não devolução dos recursos, instaurou-se a tomada de contas especial.
	No relatório (peça 86) , o tomador de contas concluiu que o prejuízo importaria no valor original de R$ 2.213.609,50, imputando-se a responsabilidade a Joel Prates Pedroso, Chefe da Casa Militar do Estado do Rio de Grande do Sul, no período de 27/7/2008 a 9/6/2009, na condição de gestor dos recursos e Eduardo Estevam Camargo Rodrigues, Chefe da Divisão de Comunidades Atingidas - DACA, no período de 29/8/2008 a 29/12/2009, na condição de gestor dos recursos. 
		Em 19/2/2019, a Controladoria-Geral da União emitiu o relatório de auditoria (peça 87) , em concordância com o relatório do tomador de contas. O certificado de auditoria e o parecer do dirigente do órgão de controle interno concluíram pela irregularidade das presentes contas (peças 88 e 89) .
	Em 28/2/2019, o ministro responsável pela área atestou haver tomado conhecimento das conclusões contidas no relatório e certificado de auditoria, bem como do parecer conclusivo do dirigente do órgão de controle interno, manifestando-se pela irregularidade das contas, e determinou o encaminhamento do processo ao Tribunal de Contas da União (peça 90) .
	Na instrução inicial (peça 93) , analisando-se os documentos nos autos, concluiu-se pela necessidade de realização de citação para a irregularidade abaixo:
8.1	Irregularidade: ausência de comprovação da entrega de 123.395 telhas aos municípios gaúchos atingidos por chuvas de granizo, conforme Parecer 045/2018/SEDEC/CENAD, da SEDEC.
	Data de ocorrência
	Valor histórico (R$) 

	26/11/2008
	2.213.609,50

8.1.1	Evidências da irregularidade: documentos técnicos presentes nas peças 65, 3, 63, 64, 27, 7, 52, 51, 38, 32, 45, 55, 31, 46, 16, 44, 9, 35, 5, 47, 71, 26, 59, 30, 28, 54, 34, 29, 33, 36, 81, 50, 39, 42, 43, 37, 58, 41, 40, 60, 18, 53, 15, 62, 75, 57, 61, 56, 6, 48, 49, 1 e 11.
8.1.2	Normas infringidas: Constituição Federal (art. 70, parágrafo único) , Lei 8.443/1992 (art. 8º) , Decreto 93.872/1986 (artigos 66 e 145) , Portaria Interministerial MPDG/MF/CGU 424/2016 (art. 62 c/c 70, § 1º, inc. II, alínea "g") e demais normas legais e infralegais disciplinadoras das transferências de recursos federais.
8.1.3	Débito relacionado ao responsável Joel Prates Pedroso (CPF: XXX.031.000-XX) , Chefe da Casa Militar do Estado do Rio de Grande do Sul, no período de 27/7/2008 a 9/6/2009, na condição de gestor dos recursos, em solidariedade com Eduardo Estevam Camargo Rodrigues:
	Data de ocorrência
	Valor histórico (R$) 

	26/11/2008
	2.213.609,50

Valor do débito atualizado sem juros de mora em 27/9/2019: R$ 4.028.769,29
8.1.3.1	Cofre credor: Tesouro Nacional.
8.1.4	Responsável: Joel Prates Pedroso, (CPF: XXX.031.000-XX) , Chefe da Casa Militar do Estado do Rio de Grande do Sul, no período de 27/7/2008 a 9/6/2009, na condição de gestor dos recursos. 
8.1.4.1	Conduta: na condição de Chefe da Casa Militar do Estado do Rio Grande do Sul de 27/07/2008 a 09/06/2009 e Coordenador da Defesa Civil Estadual até 11/12/2009, sendo o agente responsável pela guarda, gestão e distribuição das telhas estocadas sob fiel depósito das entidades de que exerceu chefia, não comprovar o controle e a fiscalização do estoque de telhas, e não comprovar a sua doação aos municípios atingidos por chuvas de granizo no Rio Grande do Sul.
8.1.4.2	Nexo de causalidade: ao não controlar e não comprovar a entrega das telhas aos municípios gaúchos beneficiados, impediu-se a comprovação da regular aplicação dos recursos federais utilizados para aquisição de 123.395 telhas, repassadas pela Secretaria Nacional de Proteção e Defesa Civil - SEDEC ao Governo do Estado do Rio Grande do Sul.
8.1.4.3	Culpabilidade: não há excludentes de ilicitude, de culpabilidade e de punibilidade; é razoável supor que o responsável tinha consciência da ilicitude de sua conduta; era exigível conduta diversa da praticada, qual seja, realizar o controle de estoque e de distribuição das telhas, bem como comprovar a sua distribuição aos municípios e entidades beneficiadas.
8.1.5	Responsável: Eduardo Estevam Camargo Rodrigues (CPF: XXX.624.100-XX) , Chefe da Divisão de Comunidades Atingidas - DACA, no período de 29/8/2008 a 29/12/2009, na condição de gestor dos recursos. 
8.1.5.1	Conduta: na condição de chefe da Divisão de Comunidades Atingidas - DACA, não comprovar o controle e a fiscalização do estoque de telhas, e não comprovar a sua doação aos municípios atingidos por chuvas de granizo no Rio Grande do Sul.
8.1.5.2	Nexo de causalidade: ao não controlar e não comprovar a entrega das telhas aos municípios gaúchos beneficiados, impediu-se a comprovação da regular aplicação dos recursos federais utilizados para aquisição de 123.395 telhas, repassadas pela Secretaria Nacional de Proteção e Defesa Civil - SEDEC ao Governo do Estado do Rio Grande do Sul.
8.1.5.3	Culpabilidade: não há excludentes de ilicitude, de culpabilidade e de punibilidade; é razoável supor que o responsável tinha consciência da ilicitude de sua conduta; era exigível conduta diversa da praticada, qual seja, realizar o controle de estoque e de distribuição das telhas, bem como comprovar a sua distribuição aos municípios e entidades beneficiadas.
9.	Em cumprimento ao pronunciamento da unidade (peça 95) , foi efetuada a citação dos responsáveis, nos moldes adiante:
 Joel Prates Pedroso - promovida a citação do responsável, conforme delineado adiante:
	Comunicação: Ofício 8.803/2019-TCU/Seproc (peça 98) 
Data da Expedição: 29/10/2019
Data da Ciência: 14/11/2019 (peça 102) 
Nome do recebedor: Rosilane Rodrigues
Observação: Ofício enviado para o endereço da responsável, conforme pesquisa de endereço nos sistemas do TCU (peça 96) .
Fim do prazo para a defesa: 2/12/2019.
	
 Eduardo Estevam Camargo Rodrigues - promovida a citação do responsável, conforme delineado adiante:
	Comunicação: Ofício 8.804/2019-TCU/Seproc (peça 99) 
Data da Expedição: 29/10/2019
Data da Ciência: 12/11/2019 (peça 101) 
Nome do recebedor: Cátia R. Hebene
Observação: Ofício enviado para o endereço da responsável, conforme pesquisa de endereço nos sistemas do TCU (peça 97) .
Fim do prazo para a defesa: 27/11/2019.
	
10.	O responsável Joel Prates Pedroso encaminhou suas alegações de defesa em 28/11/2019 (peças 104-191) , posteriormente complementadas em 29/11/2019 (peças 192-221) .
11.	O responsável Eduardo Estevam Camargo Rodrigues encaminhou suas alegações de defesa em 29/11/2019 (peças 222-246) .
12.	Conforme Despacho de Conclusão das Comunicações Processuais (peça 247) , as providências inerentes às citações teriam sido concluídas. 
ANÁLISE DOS PRESSUPOSTOS DE PROCEDIBILIDADE DA IN/TCU 71/2012
Apreciação do Prejuízo ao Contraditório e Ampla Defesa
13.	Verifica-se que não houve o transcurso de mais de dez anos desde o fato gerador sem que tenha havido a notificação dos responsáveis pela autoridade administrativa federal competente (art. 6º, inciso II, c/c art. 19 da IN/TCU 71/2012, modificada pela IN/TCU 76/2016) , uma vez que o fato gerador da irregularidade sancionada ocorreu em 26/11/2008, e os responsáveis foram notificados sobre a irregularidade pela autoridade administrativa competente conforme abaixo:
13.1	Joel Prates Pedroso, por meio do ofício acostado à peça 19, recebido em 14/12/2017, conforme AR (peça 24) .
13.2	Eduardo Estevam Camargo Rodrigues, por meio do ofício acostado à peça 20, recebido em 14/12/2017, conforme AR (peça 25) .
Valor de Constituição da TCE 	
14.	Verifica-se, ainda, que o valor atualizado do débito apurado (sem juros) em 1/1/2017 é de R$ 3.678.797,63, portanto superior ao limite mínimo de R$ 100.000,00, na forma estabelecida conforme os arts. 6º, inciso I, e 19 da IN/TCU 71/2012, modificada pela IN/TCU 76/2016. 
OUTROS DÉBITOS NOS SISTEMAS DO TCU COM OS MESMOS RESPONSÁVEIS
15.	Informa-se que não foi encontrado débito imputável aos responsáveis em outros processos em tramitação no Tribunal.
16.	A tomada de contas especial está, assim, devidamente constituída e em condição de ser instruída.
EXAME TÉCNICO			  
17.	Passa-se a seguir a descrever cada argumento apresentado nas alegações de defesa apresentadas pelos responsáveis para a irregularidade a seguir:
17.1	Irregularidade: ausência de comprovação da entrega de 123.395 telhas aos municípios gaúchos atingidos por chuvas de granizo, conforme Parecer 045/2018/SEDEC/CENAD, da SEDEC.
Alegações de defesa de Joel Prates Pedroso (peças 104-221) 
18.	Preliminarmente, o responsável alega a prescrição do presente processo, pois a data das ocorrências das irregularidades seria 26/11/2008 e a ordem de citação somente foi exarada em 29/10/2019 e realizada em 14/11/2019, maior do 	que o lapso de dez anos fixado no art. 205 c/c o art. 189 do Código Civil e em consonância com o julgamento do STF no Recurso Extraordinário 669.069/MG, com repercussão geral.
19.	No mérito, o representante legal informa que o responsável exerceu a função de Chefe da Casa Militar entre 27/7/2008 e 9/6/2009, quando foi sucedido pelo Coronel João Batista Filho, não sendo o responsável, portanto, pelo requerimento das telhas feito em 14/4/2008, subscrito por Edson Ferreira Alves, e que nem todas as telhas foram distribuídas durante a sua gestão.
20.	Considerando que as telhas foram recebidas em 26/11/2008, aduz que não se pode responsabilizar o gestor "por todo o período em que ficaram sob a guarda do ente federado, o que não pode ser tolerado, sob pena de incidência de responsabilidade objetiva do administrador público e que transborda o próprio período de exercício do cargo público".
21.	Registra, na sequência, que o pedido de 400.000 telhas em 14/4/2008 (sendo 200.000 com 6 mm de espessura e 200.000 com 4 mm de espessura) , elaborado pelo Coordenador Estadual da Defesa Civil Edson Ferreira Alves, para o atendimento de desastre ambiental em treze municípios gaúchos, não se fez acompanhar de estudos ou quantificação mais precisa dos atingidos e não foi questionado no âmbito do Ministério da Integração Nacional, não obstante a elevada quantidade e valores monetários envolvidos.
22.	Considerando que o objetivo do pedido era atender moradores que tiveram os telhados destruídos por chuvas de granizo ocorridas na Região Sul do Brasil, alega que o tempo necessário para efetuar as compras das telhas inviabilizaria o recebimento por estes atingidos em tempo, resultando na formação de estoque por ocasião do recebimento dos produtos.
23.	O termo de referência previa que a entrega das telhas poderia ser fracionada e seria feita em depósito da Conab, para posterior distribuição. O resultado da seleção da proposta da empresa Isdralit para fornecimento das telhas, no âmbito do pregão eletrônico 00019/2008, somente foi homologado em 16/10/2008. 
24.	Acrescenta o responsável que o longo lapso temporal entre o pedido de 14/4/2008 e o recebimento das telhas, ocorrido em 30/10/2008, contribuiu decisivamente para a formação de estoques, assim relatando a situação:
Veja-se, ainda, que a ausência de efetivo redimensionamento da demanda também contribuiu para a geração dos estoques e, conforme já narrado, a Defesa Civil Nacional não efetuou qualquer diligência com o intuito de apurar a real necessidade das 400.000 telhas e, em especial, se tal demanda permanecia mesmo com o transcurso de vários meses.
25.	Para reforçar o exagero na quantidade de 400.000 telhas solicitadas para atender 13 municípios no exercício de 2008, registra que no ano de 2010 foram solicitadas 150.000 telhas para atender uma demanda indeterminada de atividades de socorro ao longo de todo aquele ano no Estado do Rio Grande do Sul. 
26.	Mais adiante, não obstante a previsão inicial do local de entrega e armazenamento das telhas ser a Conab, mais indicada pela segurança, ressalta que o elevado volume das telhas demandou um espaço que inviabilizou esta opção. Assim, considerando ainda que a Defesa Civil não dispunha de espeço próprio suficiente, as telhas foram entregues e armazenadas no Parque de Exposições Assis Brasil, em Esteio, e no Cais do Porto, em Porto Alegre, áreas sob controle do Estado do Rio Grande do Sul, sendo o primeiro vinculado à Secretaria de Estado da Agricultura, Pecuária e Abastecimento; e o segundo vinculado à extinta Superintendência de Portos e Hidrovias (SPH) .
26.1	Portanto, as áreas de armazenamento não estavam sob a coordenação e vigilância da Brigada Militar/Casa Militar/Defesa Civil, encontrando-se referido Parque de Exposições distante 25 km da sede da Defesa Civil e na área portuária as telhas ficavam expostas à céu aberto e tinha baixa percepção de segurança, não sendo os locais "mais seguros", ainda que dispusessem de vigilância e guarda permanente.
26.2	Registra, como exemplos da dificuldade do armazenamento, a emissão de dezenas de notas fiscais pela empresa fornecedora Isdralit, depreendendo-se que forem usados vários transportadores, e a necessidade de locação de empilhadeira para realizar a carga dos caminhões no Cais do Porto, "com custeio pelos cofres públicos estaduais, conforme notas fiscais nos valores de R$ 2.400,00, R$ 2.200,00 e R$ 1.500,00".
27.	A comissão de recebimento, formada pelo Capitão Carlos Nodir Porto Alegre e pelos Sargentos Charles Luís Rosa da Silveira, Alair Humberto Lago e Lauro Roberto Masschman dos Santos, recebeu as 400.000 telhas de fibrocimento em 26/11/2008, registrou a possibilidade de parte das telhas estarem quebradas e efetuou a contagem apenas por amostragem, ante a impossibilidade fática de conferência de todas as telhas, com o qual concordou a comissão de servidores federais do Ministério da Integração Nacional que acompanhou e fiscalizou a entrega.
27.1	Nesta ocasião, parcela das telhas foram entregues para os municípios de Cerro Largo e Lagoão, não contemplados originariamente na comunicação inicial da ocorrência da calamidade pela Defesa Civil Estadual.
27.2	Posteriormente, em decorrência da realização da EXPOINTER no Parque de Exposições Assis Brasil, as telhas que ali estavam armazenadas foram deslocadas para o Cais do Porto, em Porto Alegre.
28.	Quanto à distribuição das 400.000 telhas, o responsável argumenta preliminarmente que o grande intervalo de tempo entre o pedido e a entrega resultou em municípios e beneficiários  diferentes daqueles previstos originariamente e por conta de outros eventos climáticos e ações de defesa civil,  em 2008 e 2009, pois os beneficiários originais providenciaram antes o conserto de seus telhados, com recursos próprios, municipais ou do Estado do Rio Grande do Sul.
29.	Segundo o responsável, os processos administrativos no âmbito da Defesa Civil assim espelham a comprovação da entrega das 400.000 telhas originariamente previstos:
29.1	A consolidação dos números constantes nos autos do Processo 59XXX.000671-XX08-89, a partir das informações prestadas pelos municípios, comprovantes de distribuição e contagem dos recibos das telhas pelos munícipes; com os documentos constantes no 6169-02.00/10-4, comprova-se a distribuição efetiva de 399.858 telhas, da seguinte forma:
	Processo/Fonte
	Telha 6 mm
	Telha 4 mm
	Telha s/mm
	Total
	Beneficiados

	59XXX.000671-XX08-89
	95.174
	142.456
	44.661
	282.291
	Municípios

	Parecer 111/2017/Sedec/Cenad e Parte 001/DACA/2010
				7.733
	Eunápolis/BA (3600) 
Brigada Militar (2400) 
Redec Santo Ângelo

	Parte 001/DACA/2010
	7.000
	690
		7.590
	Estoque

	6169-02.00/10-4 - Inspeção Extraordinária - TCE/RS
	37.374
	25.054
	39.616
	102.044
	Municípios

	Boletim de Ocorrência (furto) 
				200
	
	Total
	399.858
	
29.2	Quanto aos números apresentados de distribuição das telhas, o responsável ressalva que houve alguns embaraços à obtenção de informações, recibos das telhas e os comprovantes de entrega, junto aos municípios, tais como ausência de respostas aos questionamentos, ausência de registros e de prestação de contas, termos de compromisso e recebimento de materiais não legíveis, não especificação de quantidades entregues. Entretanto, esta insuficiência de dados do processo 59XXX.000671-XX08-89 teria sido suprida pelo cruzamento com os registros constantes do processo 6169-02.00/10-4, e estes embaraços justificariam a diferença com os números de telhas distribuídas a seguir relatados.
29.3	A auditoria extraordinária realizada pelo Tribunal de Contas do Estado do Rio Grande do Sul, objeto do processo 6169-02.00/10-4, teria registrados os seguintes números de telhas distribuídas:
29.3.1	A distribuição de 398.104 telhas, conforme registros encontrados na Defesa Civil do Estado do Rio Grande do Sul (peça 128, p. 8) ;
29.3.2	A planilha dos controles de estoques da Defesa Civil estadual registrou a distribuição de 387.944 telhas aos municípios atingidos pelas calamidades em 2008-2009 (peça 28, p. 29-46) ;
29.3.3	A planilha dos controles das solicitações e recibos de retirada da Defesa Civil estadual registrou a entrega efetiva de 376.814 telhas (peça 28, p. 55-58) , conforme termo de recebimento e entrega, ou de 391.624 telhas, conforme controle de estoque.
29.3.4	Considerando como mais fidedigno a entrega efetiva de 376.814 telhas, assim o responsável apresentou o montante efetivamente entregue:
	Processo/Fonte
	Total
	Beneficiados

	Planilha (coluna Termo) 
	376.814
	Municípios

	Parte 001/DACA/2010
	7.590
	Estoque

	Auto de Restituição (autoridade policial) 
	3.565
	
	Total
	387.969
	
29.3.5	Segundo o Parecer do Ministério Público de Contas MPC 12627/2012, fundamentado na Instrução Técnica 173/2011, deixou de ser comprovado o destino de 16.075 telhas:
No entanto, os Gestores, por ocasião dos esclarecimentos, apresentaram documentação comprovando a destinação de parte das unidades faltantes apuradas pela auditoria. Logo, segundo os documentos apresentados (fls. 2100 a 2105 e 4775 a 4796) , a instrução técnica acrescentou às saídas o montante de 32.425 unidades (fl. 5436) , o que reduz para 16.075 a quantidade de telhas cujas saídas carecem de comprovação (fls. 5442 e 5443) .
29.3.6	Portanto, o número de telhas distribuídas, seja 399.858 ou 387.969, seria bem maior do que as 276.605 apontadas nos Pareceres 111/2017/SEDEC/CENAD e 045/2018/SEDEC/CENAD.
30.	Na sequência, o responsável relata as dificuldade enfrentadas pela Defesa Civil no Estado do Rio Grande do Sul, na sua gestão e na posterior que lhe seguiu, como a carência de recursos humanos e materiais, bem como a inexistência de um depósito próprio e sob a permanente guarda da equipe de Defesa Civil, o que teria permitido a adoção de controles mais apurados e que atendessem aos padrões exigidos.
31.	Por último, advoga que agiu de boa-fé e que adotou "todas as medidas possíveis para assegurar o regular resguardo do interesse público e a proteção dos desfavorecidos", reputando como falhas as análises efetuadas pelo Ministério da Integração Nacional consubstanciada no Parecer 045/2018/SEDEC/CENAD, para ao final reforçar que a quase totalidade das telhas foram entregues aos municípios atingidos pelas calamidades.
Alegações de defesa de Eduardo Estevam Camargo Rodrigues (peças 222-246) 
32.	Preliminarmente, o responsável alega a prescrição do presente processo, pois a data das ocorrências das irregularidades seria 26/11/2008, o responsável apresentou prestação de contas em 19/5/2009, permaneceu no exercício de Chefe da Casa Militar do Estado do Rio Grande do Sul até 9/6/2009 e somente foi comunicado da reprovação parcial da prestação de contas em 7/12/2017, mais de oito anos de sua saída do cargo. Assim, defende que aplica o disposto no Decreto 20.910/32, que estabelece a prescrição quinquenal nas ações contra a Fazenda Pública, e, no caso, o lapso temporal da União em questionar a prestação de contas, conforme relevante precedente do STJ no REsp 1464480/PE.
32.1	Recorre, ainda quanto ao longo decurso de prazo a contar da prestação de contas, ao disposto no artigo 23, inciso III, da Lei 8.429/1992; bem como registra que não houve causas suspensiva ou interruptiva da prescrição, pois não foi questionado pela União nestes mais de oito anos sobre eventuais problemas na prestação de contas.
32.2	O responsável alega também a prescrição do presente processo, pois a data das ocorrências das irregularidades seria 26/11/2008 e a ordem de citação somente foi exarada em 29/10/2019, maior do que o lapso de dez anos fixado no art. 205 c/c o art. 189 do Código Civil e em consonância com o julgamento do STF no Recurso Extraordinário 669.069/MG, com repercussão geral.
33.	Mais adiante, informa que o responsável teve sua conduta investigada tanto na esfera criminal, como também na administrativa, ficando afastada sua responsabilidade pelos desvios de telhas apurados. 
33.1	O inquérito policial militar 002/2009-Cm foi encaminhado à Justiça Militar do Rio Grande do Sul, que declinou da competência e enviou para a Justiça Federal (ação penal 50550390220114047100) , que arquivou o processo quanto ao responsável a pedido do Ministério Público Federal.
33.2	No processo Administrativo Militar 2.616/Cor-G/2010, ficou consignado que o responsável não contribuiu para o desvio de telhas, nem promoveu ou participou de qualquer ato que pudesse gerar prejuízo.
34.	Acresce que não foi o responsável pela solicitação de telhas à Secretaria Nacional de Defesa Civil, que ficou no posto por menos de 6 meses e que não lhe competia a guarda dos documentos posteriormente a sua saída da função exercida na defesa civil.
ANÁLISE DAS ALEGAÇÕES DE DEFESA
35.	Registre-se, preliminarmente, conforme edital de licitação (peça 4, p. 1-56) , ata de realização do pregão (peça 5) e termos de adjudicação (peça 6) e de homologação (peça 7) , que o Ministério da Integração Nacional realizou o Pregão Eletrônico MI 19/2008, para a aquisição das 400.000 telhas, tendo efetuado o pagamento no valor de R$ 5.760.000,00 à empresa Isdralit Indústria e Comércio Ltda. - Grupo Isdra.
35.1	As notas fiscais constantes dos autos apontam para a seguinte aquisição de quantitativos de telhas pelo Governo Federal:
	a) conforme notas fiscais de venda ao Ministério da Integração Nacional (peça 113, p. 18 e 21; peça 114, p. 1 e 2; peça 115, p. 1, 74 e 75; peça 116, p. 28 e 79; peça 133, p. 1 e 41) :
	Nota Fiscal
	Data
	Tipo
	Quantidade
	Unitário
	Total
	Total com imposto

	199.268
	30/10/2008
	6mm
	25.000
	21,81
	545.250,00
	572.500,00

	199.374
	31/10/2008
	4mm
	50.000
	5,62
	281.000,00
	295.000,00

	199.508
	01/11/2008
	6mm
	25.000
	21,81
	545.250,00
	572.500,00

	199.555
	01/11/2008
	6mm
	25.000
	21,81
	545.250,00
	572.500,00

	199.653
	03/11/2008
	6mm
	25.000
	21,81
	545.250,00
	572.500,00

	199.821
	06/11/2008
	6mm
	25.000
	21,81
	545.250,00
	572.500,00

	199.820
	06/11/2008
	4mm
	50.000
	5,62
	281.000,00
	295.000,00

	199.895
	07/11/2008
	4mm
	50.000
	5,62
	281.000,00
	295.000,00

	199.938
	08/11/2008
	6mm
	25.000
	21,81
	545.250,00
	572.500,00

	200.075
	12/11/2008
	4mm
	50.000
	5,62
	281.000,00
	295.000,00

	200.109
	13/11/2008
	6mm
	25.000
	21,81
	545.250,00
	572.500,00

	200.250
	17/11/2008
	6mm
	25.000
	21,81
	545.250,00
	572.500,00

	Total (R$) 
	400.000
		5.486.000,00
	5.760.000,00

	b) conforme notas fiscais de remessa, emitidas entre 30/10/2008 e 20/11/2008 (peças 113, 114, 115, 116, 133, 146, 147, 149) :
	Nota Fiscal
	Local de entrega
	Tipo
	Quantidade
	Unitário
	Total

	Diversas
	Parque de Exposições
	4mm
	46.800
	5,62
	263.016,00

			6mm
	102.800
	21,81
	2.242.068,00

	Diversas
	Superintendência dos Portos
	4mm
	150.000
	5,62
	843.000,00

			6mm
	100.000
	21,81
	2.181.000,00

	Total (R$) 
	399.600
		5.529.084,00

Da Prescrição das Pretensões Punitiva e Ressarcitória a cargo do TCU:
36.	Como se sabe, o Supremo Tribunal Federal - STF, no Recurso Extraordinário - RE 636.886, fixou a tese, com repercussão geral reconhecida, de que "é prescritível a pretensão de ressarcimento ao erário fundada em decisão de Tribunal de Contas" (Tema 899) . Não obstante as indagações acerca da abrangência da tese firmada, no sentido de que se circunscreveria apenas ao processo de execução (em outras palavras, inaplicável à pretensão de ressarcimento exercida nos autos do processo de TCE) , verifica-se que o STF, mediante decisões prolatadas pelas duas turmas, tem decidido de forma reiterada que se aplica à pretensão sancionatória e ressarcitória a cargo do Tribunal de Contas da União o prazo prescricional de 5 (cinco) anos previsto na Lei 9.873/1999.
37.	Seja por aplicação direta ou por analogia, a orientação sufragada é no sentido de que o prazo de 5 anos é compatível com a tese de que a ação e a execução prescrevem no mesmo prazo (Súmula 150 do STF) , bem como com o fato de que a Lei 9.873/1999 - que regulamenta o exercício de ação punitiva pela Administração Pública Federal, direta e indireta - regeria integralmente a prescrição no âmbito do TCU. Quanto a este último aspecto, o Ministro Roberto Barroso, no voto exarado no julgamento do MS 32.201, embora tenha advertido que a atuação do TCU, em sua acepção clássica, não se qualifica como exercício do poder de polícia, ressaltou que a Lei 9.873/1999 assumiria vocação regulatória geral da prescrição do exercício da competência sancionadora da Administração Pública, sendo sua disciplina aplicável a qualquer ação punitiva da Administração Pública Federal, exceto àquelas esferas em que exista regulamentação específica. Ademais, completa, dada a autonomia científica do Direito Administrativo, não haveria razão plausível para suprimir a omissão da Lei Orgânica do Tribunal de Contas da União, quanto ao prazo prescricional, valendo-se das normas de direito civil, e não das de direito administrativo.
38.	Eis algumas ementas de decisões que evidenciam o entendimento predominante do STF:
Ementa: AGRAVO REGIMENTAL EM MANDADO DE SEGURANÇA. TOMADA DE CONTAS ESPECIAL. TRIBUNAL DE CONTAS DA UNIÃO. CONDENAÇÃO A RESSARCIMENTO AO ERÁRIO. PRESCRIÇÃO. MARCO INTERRUPTIVO. ART. 2°, II, DA LEI 9.873/1999. ATO INEQUÍVOCO DE APURAÇÃO DO FATO. DISCUSSÃO. DIREITO LÍQUIDO E CERTO. DEMONSTRAÇÃO. INOCORRÊNCIA. SUBSISTÊNCIA DA DECISÃO AGRAVADA. AGRAVO A QUE SE NEGA PROVIMENTO. I - As razões do agravo regimental são inaptas para desconstituir os fundamentos da decisão agravada, que, por isso, se mantêm hígidos. II - Aplicando-se a regulamentação da Lei 9.873/1999 ao caso concreto, observa-se que a pretensão sancionatória do TCU, em relação aos atos praticados pelo impetrante, levando-se em consideração a ocorrência de 5 causas interruptivas da prescrição, não teria sido fulminada pelo decurso do tempo. III - A pretensão do recorrente, fundada na discussão sobre os fatos apontados como marcos interruptivos da prescrição da pretensão punitiva da Administração Pública, refoge aos estreitos limites do mandamus, ante a ausência de liquidez e certeza do direito pleiteado. IV - Agravo regimental a que se nega provimento. MS 36067 ED-AgR. Órgão julgador: Segunda Turma. Relator (a) : Min. RICARDO LEWANDOWSKI. Julgamento: 18/10/2019.
Ementa: AGRAVO REGIMENTAL EM RECLAMAÇÃO. TRIBUNAL DE CONTAS DA UNIÃO. TOMADA DE CONTA ESPECIAL. PRESCRIÇÃO DA PRETENSÃO PUNITIVA. RECONHECIDA EM DECISÃO DO SUPREMO TRIBUNAL FEDERAL. PRESCRITIBILIDADE DO RESSARCIMENTO AO ERÁRIO FUNDADA EM DECISÃO DE TRIBUNAL DE CONTAS. AÇÃO DE IMPROBIDADE ADMINISTRATIVA COM PEDIDO DE RESSARCIMENTO JÁ EM CURSO. AGRAVO REGIMENTAL A QUE SE NEGA PROVIMENTO. I - O acórdão do TCU determinou a formação de processo administrativo para avaliarem, efetivamente, a eventual responsabilização do agravado para o ressarcimento do dano ao erário, contrariando, assim, autoridade desta Corte no MS 35.512/DF, uma vez que houve a concessão da segurança para declarar a ocorrência da prescrição da pretensão punitiva do TCU em relação às infrações imputadas a ele, destacando-se que a União poderia perseguir os valores referentes ao ressarcimento dos danos na esfera judicial. II - Agravo regimental a que se nega provimento. (Rcl 39497 AgR. Órgão julgador: Segunda Turma. Relator (a) : Min. RICARDO LEWANDOWSKI. Julgamento: 10/10/2020) .
Ementa: MANDADO DE SEGURANÇA. DIREITO ADMINISTRATIVO. TRIBUNAL DE CONTAS DA UNIÃO. SERVIDOR DA SECRETARIA DE SAÚDE DO ESTADO DO ACRE. FISCALIZAÇÃO OMISSA E DEFICIENTE NA EXECUÇÃO DE DOIS CONVÊNIOS FIRMADOS ENTRE A SECRETARIA ESTADUAL E O MINISTÉRIO DA SAÚDE. APLICAÇÃO DE MULTA. ARTS. 28, II, E 58, II, DA LEI 8.443/1992. ART. 268, II, DO REGIMENTO INTERNO DO TCU. PRESCRIÇÃO DA PRETENSÃO SANCIONATÓRIA. OCORRÊNCIA. APLICAÇÃO DA LEI 9.873/1999. PRECEDENTES DESTE STF. MEDIDA LIMINAR DEFERIDA E RATIFICADA NO EXAME DE MÉRITO. SEGURANÇA CONCEDIDA PARA AFASTAR A MULTA APLICADA. 1. A prescrição da pretensão punitiva do TCU é regulada pela Lei 9.873/1999, descabendo a aplicação do prazo decenal previsto na legislação civil (art. 205 do Código Civil) . Ao revés, incide o prazo quinquenal previsto na Lei 9.873/1999 (MS 32201, Rel. Min. Roberto Barroso, PRIMEIRA TURMA, DJe 7/8/2017; MS 35.512-AgR, Rel. Min. Ricardo Lewandowski, SEGUNDA TURMA, DJe 21/6/2019) . 2. In casu, na linha do parecer apresentado pelo Ministério Público Federal e da decisão liminar de minha lavra, é inequívoca a superação do prazo prescricional quinquenal. Os ilícitos apontados pela Corte de Contas ocorreram em julho de 2006, tendo o processo de auditoria sido instaurado em 9/10/2006. A ordem de citação do responsável para a audiência, por sua vez, ocorreu em 25/6/2007. Entretanto, a decisão condenatória recorrível foi exarada somente em 31/5/2016, data da prolação do Acórdão 3513/2016-TCU-Primeira Câmara. 3. Ex positis, CONCEDO A SEGURANÇA unicamente para afastar a sanção de multa aplicada ao impetrante, nos autos da Tomada de Contas Processo 023.288/2006-0, máxime da ocorrência de prescrição da pretensão punitiva do Tribunal de Contas da União. MS 35940. (Órgão julgador: Primeira Turma. Relator (a) : Min. LUIZ FUX. Julgamento: 16/06/2020) .
39.	Essa orientação também foi seguida nas seguintes decisões monocráticas: MS 36.127-MC/DF e MS 35.940-MC/DF, Rel. Min. Luiz Fux; MS 35.294, MS 35.539/DF e MS 35.971-TP/DF, Rel. Min. Marco Aurélio; MS 34.256 MC/DF, MS 36.054-MC e MS 36.067-MC/DF, Rel. Min. Ricardo Lewandowski.
40.	Portanto, observa-se que o Supremo Tribunal Federal tem se pronunciado no sentido de reconhecer não só a aplicação da prescrição quinquenal com fulcro na interpretação da Lei 9.873/1999, mas também a incidência dos marcos interruptivos do prazo prescricional consignados na referida lei, tantas vezes quanto presentes os suportes fáticos (MS 32201, Relator: Min. Roberto Barroso) .
41.	Essa orientação também foi seguida nas seguintes decisões monocráticas: MS 36.054, MS 34.256-MC, MS 35.512 e MS 36.067-MC, todos de relatoria do Min. Ricardo Lewandowski; MS 35.294, MS 35.539 e MS 35.971-TP, todos de relatoria do Min. Marco Aurélio; MS 32.201, Rel. Min. Roberto Barroso, e MS 36.127-MC e MS 35.940-MC, Min. Luiz Fux.
42.	Em relação ao termo inicial da contagem do prazo prescricional, o "caput" do art. 1º da Lei 9.873/1999 oferece solução que não destoa do modelo adotado pelo TCU no incidente de uniformização de jurisprudência, em que se examinou a prescrição da pretensão punitiva, nos termos do Acórdão 1441/2016-TCU-Plenário (Rel. Min. Benjamin Zymler) , com a adição da particularidade de explicitar o caso de infrações permanentes ou continuadas:
a) Regra geral: "data da prática do ato"  (o que equivale a "ocorrência da irregularidade sancionada") ;
b) Regra especial: "no caso de infração permanente ou continuada, do dia em que tiver cessado".
43.	Por seu turno, a Lei 9.873/1999, em seu art. 2º, estabelece as causas interruptivas da prescrição punitiva, consoante abaixo transcrito, já na redação conferida pela Lei 11.941/2009:
Art. 2º Interrompe-se a prescrição da ação punitiva:
I - pela notificação ou citação do indiciado ou acusado, inclusive por meio de edital;
II - por qualquer ato inequívoco, que importe apuração do fato;
III - pela decisão condenatória recorrível.
IV - por qualquer ato inequívoco que importe em manifestação expressa de tentativa de solução conciliatória no âmbito interno da administração pública federal.
44.	Por sua vez, o quadro a seguir indica alguns eventos processuais, ocorridos no curso de uma TCE (fase interna e externa) - instaurada em razão de irregularidades na aplicação de recursos da União transferidos a entes subnacionais - que poderiam ser enquadrados nas causas de interrupção da prescrição acima apontadas, sem prejuízo, é claro, de outras ocorrências fáticas elegíveis como marco interruptivo, a depender da forma de proceder de cada entidade ou órgão tomador de contas.
	I - pela notificação ou citação do indiciado ou acusado, inclusive por meio de edital;
	 (i) notificação no âmbito do procedimento administrativo de ressarcimento previamente à instauração da TCE;
 (ii) notificação efetuada pelo órgão tomador de contas acerca da instauração da TCE;
 (iii) citação efetuada pelo TCU.
*Data da ciência da notificação ou citação pelos responsáveis ou de publicação do edital no DOU.

	II - por qualquer ato inequívoco, que importe apuração do fato;
* procedimento que evidencie a apuração dos fatos irregulares, com o objetivo quantificar o dano e identificar possíveis responsáveis.
	 (i) relatório de sindicância ou PAD;
 (ii) relatório de apuração de irregularidades referente ao processo administrativo prévio à instauração da TCE;
 (iii) relatórios de fiscalização, pareceres, despachos, informações e memorandos relacionados à apuração dos fatos irregulares;
 (iv) relatório do tomador de contas;
 (v) relatório do controle interno; 
 (vi) termo de instauração ou designação de instauração da TCE;
 (vii) autuação da TCE no TCU; entre outras causas.
*Há quem inclua nesse grupo diligências que comprovam providências do responsável sobre as irregularidades investigadas.

	III - pela decisão condenatória recorrível.
	 (i) Verifica-se apenas no âmbito do TCU com a data da prolação do acórdão condenatório recorrível.

	IV - por qualquer ato inequívoco que importe em manifestação expressa de tentativa de solução conciliatória no âmbito interno da administração pública federal.
	 (i) pedido de parcelamento;
 (ii) pagamento parcial do débito;
 (iii) qualquer manifestação do responsável que demonstre claramente a sua intenção de recolher o débito.

45.	Bem se vê, portanto, que haveria uma multiplicidade de causas de interrupção da prescrição, conforme se depreende do art. 2º da Lei 9.873/1999. Tal exegese encontra respaldo em precedentes do STF, a exemplo do que se decidiu no julgamento do MS 36067 (Rel. Min. Ricardo Lewandowski) , com destaque para trecho do voto em que o Relator reconhece cinco causas de interrupção da prescrição, in verbis:
 (...) Assim, faz-se necessário levar em consideração que, apesar de os fatos objeto da apuração conduzida pela Corte de Contas remontarem aos anos de 1999 e 2000, período no qual o impetrante era Secretário de Saúde municipal, o Tribunal de Contas da União deu prosseguimento à tomada de contas especial por ter constatado a ocorrência de 5 causas interruptivas da prescrição, a saber: a) relatório de auditoria em conjunto realizada pelo Denasus e pela Secretaria Federal de Controle, lavrado em 06/07/2001, sendo este, certamente, um ato inequívoco que importou a apuração do fato (art. 2º, II, da Lei n. 9.873/1999) ; b) instauração de Tomada de Contas Especial pelo FNS, ocorrida em 05/10/2005, sendo este também, certamente, um ato inequívoco que importou a apuração do fato  (art. 2º, II, da Lei n. 9.873/1999) ; c) a autuação da presente Tomada de Contas Especial no âmbito do Tribunal de Contas da União, ocorrida em 12/08/2008, sendo este também, certamente, um ato inequívoco que importou a apuração do fato  (art. 2º, II, da Lei n. 9.873/1999) ; d) o ato que ordenou a citação do responsável, ora impetrante, ocorrida em 12/07/2010 (art. 2º, I, da Lei n. 9.873/1999) ; e e) o exercício do poder punitivo ocorrido em 20/06/2012, data da prolação do Acórdão 1563/2012-TCU-Plenário (art. 2º, III, da Lei n. 9.873/1999) .
46.	No caso concreto, tendo como parâmetro a tese firmada pelo STF, no RE 636.886, no sentido de que ambas pretensões do TCU (sancionatória e ressarcitória) sujeitam-se ao prazo prescricional de 5 anos previsto na Lei 9.873/1999, considerando, ainda, o sistema prescricional descrito na citada lei, inclusive as causas de suspensão e de interrupção da prescrição, temos os seguintes eventos processuais:
a)	"Datas das práticas dos atos" (termo inicial para contagem dos prazos prescricionais) : data da conclusão da entrega das 400.000 telhas em 26/11/2008, conforme termo de exame e recebimento emitido pelo Governo do Estado do Rio Grande do Sul (peça 9) ;
b)	Relatório da Sindicância Policial Militar, de 26/11/2009 (peça 143, p. 41-46) , que relatou irregularidades no controle sobre o volume de telhas distribuídas e estocadas no Cais do Porto e no Parque de Exposições Assis Brasil;
c) 	Memorando da Coordenadoria Estadual de Defesa Civil, de 10/2/2010 (peça 144, p. 74-75) , que apontou inconsistências nos controles de distribuição das telhas;
d)	Relatório da Sindicância Policial Militar, de 10/2/2010 (peça 16 ou peça 152, p. 17-54) , que registrou a inconsistência no controle da distribuição de telhas a municípios atingidos por catástrofes naturais, tendo enquadrado os responsáveis como autores de crimes de natureza comum previsto na Lei de Improbidade Administrativa;
e)	Abertura de processo de Inspeção Extraordinária no âmbito do Tribunal de Contas do Estado do Rio Grande do Sul, determinada pelo Tribunal Pleno em 23/6/2010, para apurar as irregularidades em apreço;
f)	Parecer do Ministério Público junto ao Tribunal de Contas do Estado do Rio Grande do Sul, emitido em 26/3/2012, que registrou a não comprovação da entrega de 16.075 telhas e respectivo débito no valor histórico de R$ 231.319,25;
g)	Voto condutor do Acórdão proferido pelo Tribunal de Contas do Estado do Rio Grande do Sul, exarado em 26/6/2014 nos autos do processo de Inspeção Extraordinária (peça 234, p. 1-5) , que registrou a fragilidade no controle e estocagem de milhares de telhas recebidas pela Defesa Civil do Estado;
h)	Data de autuação da Representação TC Processo 018.166/2016-4 neste Tribunal, para apurar supostos desvios de telhas doadas pela Secretaria Nacional de Defesa Civil ao Estado do Rio Grande do Sul: 20/6/2016 (peça 1) ;
i)	Acórdão 5041/2017-TCU-Segunda Câmara, prolatado na sessão de 6/6/2017, que conheceu de Representação (TC Processo 018.166/2016-4) , considerou-a procedente no mérito e determinou ao Ministério da Integração Nacional que adotasse as medidas cabíveis com vistas à apuração de supostos danos decorrentes da doação de 400.000 telhas pela Secretaria Nacional de Defesa Civil;
j)	Parecer nº 111/2017/SEDEC/CENAD, de 30/11/2017, desfavorável e à glosa do valor correspondente à ausência de informações quanto ao destino de 140.746 telhas (peça 18) ;
k)	Notificações sobre a irregularidade, enviados pela autoridade administrativa, de Joel Prates Pedroso, por meio do ofício acostado à peça 19, recebido em 14/12/2017, conforme AR (peça 24) ; e de Eduardo Estevam Camargo Rodrigues, por meio do ofício acostado à peça 20, recebido em 14/12/2017, conforme AR (peça 25) ;
l) 	Parecer Financeiro 236/2018/DTCE/CDTCE/CGCONV/DGI/SECEX/MI, de 5/9/2018 (peça 81, p. 1-6) , sugerindo a instauração de TCE no valor de R$ 2.213.609,50;
m)	Despacho administrativo que decidiu pela instauração da TCE, de 5/9/2018 (peça 81, p. 7) ;
n)	Parecer 045/2018/SEDEC/CENAD, de 29/5/2018 (peça 65) , que fundamentou o débito apurado pelo tomador de contas e registrou a comprovação documental da entrega de apenas 276.605 telhas aos 108 municípios beneficiados;
o)	Notificações para recolher o valor impugnado, enviados pela autoridade administrativa,  de Joel Prates Pedroso, por meio do ofício acostado à peça 66, recebido em 10/7/2018, conforme AR (peça 76) ; e de Eduardo Estevam Camargo Rodrigues, por meio do ofício acostado à peça 68, recebido em 6/7/2018, conforme AR (peça 72) ;
p)	Relatório de TCE nº 072/2018, de 27/11/2018 (peça 86) ;
p)	Data de autuação da tomada de contas especial pela SecexTCE: 19/3/2019;
q)	Despacho do titular da SecexTCE autorizando a realização das citações propostas: 30/9/2019 (peça 95) .
47.	Analisando-se a sequência de eventos processuais enumerados no item anterior, os quais teriam o condão de interromper a prescrição da ação punitiva desta Corte no entender do STF, observa-se que não transcorreu o prazo prescricional de 5 (cinco) anos entre cada evento processual e o seguinte. Portanto, mesmo levando-se em consideração o entendimento do STF, não teria ocorrido a prescrição da pretensão sancionatória e ressarcitória a cargo do TCU.
48.	Por outro lado, especificamente no que tange à prescrição da pretensão punitiva, verifica-se que o Acórdão 1441/2016-TCU-Plenário, Relator Ministro Benjamin Zymler, que uniformizou a jurisprudência acerca dessa questão, subordinou tal prescrição ao prazo prescricional geral indicado no art. 205, do Código Civil, que é de dez anos, contado da data de ocorrência da irregularidade sancionada, nos termos do art. 189, do Código Civil, sendo este prazo interrompido pelo ato que ordenar a citação, a audiência ou a oitiva do responsável.
49.	No caso em exame, ocorreu a prescrição da pretensão punitiva, uma vez que a irregularidade sancionada ocorreu em 26/11/2008 e o ato de ordenação da citação ocorreu em 30/9/2019.
50.	Portanto, diferente do entendimento esposado pelos responsáveis, configurou-se a prescrição apenas quanto à competência sancionatória deste Tribunal, não se aplicando aos danos ao erário.
Da ação penal contra Eduardo Estevam Camargo
51.	O responsável Eduardo Estevam Camargo informa que a ação penal movida contra ele, Processo 50550390220114047100, tratando dos mesmos fatos aqui analisados, foi arquivada a pedido do Ministério Público Federal. Argumenta, assim, que o referido arquivamento descaracterizaria a prática de qualquer ilícito.
51.1	O Tribunal de Contas da União, cabe salientar, possui jurisdição e competência próprias estabelecidas pela Constituição Federal e pela sua Lei Orgânica (Lei 8.443/92) . Dessa forma, a existência de ação judicial sobre mesma matéria não obsta o exercício do controle externo, dado o princípio da independência das instâncias cível, penal e administrativa. Somente teria influência no processo em exame a ação penal em que fossem absolvidos os responsáveis pela negativa de autoria ou inocorrência do fato, caso em que as demais esferas devem acatar a decisão adotada no âmbito do juízo penal.
51.2	No caso em análise, a Ação Penal 50550390220114047100 originou-se de denúncia apresentada pelo Ministério Público Federal, ante suposta associação em quadrilha (art. 288 do Código Penal) para o fim de cometer crimes contra o patrimônio, entre agosto e novembro de 2009, especialmente de receptação qualificada, tipificada no art. 180 do Código Penal, de alguns milhares de telhas doadas pelo Ministério da Integração Nacional à Defesa Civil do Estado do Rio Grande do Sul.
51.3	Com relação aos responsáveis nesta TCE, em decisão de 16/12/2011, a Juíza Federal Substituta Catarina Volkart Pinto, dentre outras deliberações, recebeu a denúncia e acolheu o requerimento ministerial no sentido de determinar o arquivamento dos autos em relação a Joel Prates Pedroso e Eduardo Estevam Camargo Rodrigues, por atipicidade da conduta, ante a ausência de indícios de que tenham agido com dolo ou culpa, não sendo possível afirmar que sabiam ou tinham como saber que estavam ocultando produto de crime.
51.4	Naquele processo judicial, foram posteriormente prolatadas duas sentenças:
	a) a primeira, em 7/4/2014, que julgou improcedente a ação penal para absolver os réus Pedro Roberto de Lima, Carlos Eduardo Rossi, Vilson Luís Fernandes, Jorge Luís Cardias e José Antônio Carvalho de Medeiros;
	b) a segunda, em 31/7/2014,  que homologou a transação penal celebrada entre o Ministério Público Federal e Angelino José Garcia de Fraga, Emerson Fey, Erio Dalson Rebelo Barbosa e Ricardo Klopsh, e declarou extinta a punibilidade dos referidos acusados em decorrência do regular cumprimento da sanção acordada, com fulcro no art. 84, parágrafo único, da Lei 9.099/95. 
51.5	Portanto, o objeto tratado na Ação Penal versava sobre formação de quadrilha e receptação qualificada de uma pequena parcela desviada das telhas ora tratadas; e o arquivamento com relação aos responsáveis destes autos teria ocorrido apenas por atipicidade de conduta com relação aos crimes identificados.
51.6	Não se pode falar, portanto, em absolvição dos responsáveis com relação a não comprovação da distribuição das milhares de telhas em análise nesta TCE. Como apenas o reconhecimento, no processo penal, da negativa da autoria ou da inexistência do mesmo fato poderia afastar sua responsabilidade, permanece intacta a competência   do TCU para apreciar, de forma independente, as irregularidades aqui apontadas.
51.7	Esse entendimento é pacifico no TCU, sendo exemplos os Acórdão 2067/2015-TCU-Plenário, rel. BRUNO DANTAS; 2.613/2015-TCU-Plenário, rel. BENJAMIN ZYMLER; 2.437/2015-TCU-Plenário, rel. ANA ARRAES; 541/2015-Plenário, rel. RAIMUNDO CARREIRO; 1.529/2015-TCU-1ª Câmara, rel. WEDER DE OLIVEIRA; 9.563/2018-TCU-2ª Câmara, rel. JOSÉ MUCIO MONTEIRO; 714/2019-TCU-Plenário, rel. BRUNO DANTAS, entre outros.
51.8	Assim, não cabe razão ao responsável, devendo não ser acolhidas estas alegações de defesa.
Do julgamento das contas proferido pelo TCE-RS
52.	Com relação ao julgamento pela regularidade das contas com ressalvas exarado pelo Tribunal de Contas do Estado do Rio Grande do Sul, de acordo com suas atribuições constitucionais, este Tribunal não está obrigado a seguir eventual entendimento de outros órgãos da administração pública, devendo realizar de forma autônoma e independente a apreciação da regularidade das contas dos gestores de bens e direitos da União. São nesse sentido os Acórdão 6668/2015-TCU-Segunda Câmara, rel. VITAL DO RÊGO; 1.568/2015-TCU-2ª Câmara, rel. ANA ARRAES; 137/2015-TCU-1ª Câmara, rel. WALTON ALENCAR RODRIGUES; 1537/2014-TCU-Plenário, rel. JOSÉ MÚCIO MONTEIRO; 1.150/2019-TCU-1ª Câmara, rel. BENJAMIM ZYMLER e 121/2019-TCU-Plenário, rel. RAIMUNDO CARREIRO.
Da delimitação das responsabilidades
53.	As alegações de defesa de Joel Prates Pedroso, que no seu entendimento atenua ou exclui sua responsabilidade, de que não efetuou a solicitação das 400.000 telhas, pois foi feito antes de sua gestão, sendo que o montante pedido era absurdo e sem estudos que o justificasse; de que não integrou a comissão de recebimento; de que o montante e a demora entre o pedido e a aquisição das telhas levou à formação de estoque em duas localidades distintas e que não estavam sob a coordenação e vigilância direta da Defesa Civil; de que as telhas não foram todas distribuídas em sua gestão; de que não poderia lhe ser atribuída responsabilidade por todo o período de guarda destas telhas e que faltava estrutura na Defesa Civil para promover a guarda e controle deste material, não merece guarida ante as seguintes razões:
53.1	Independente de não ter sido o subscritor do pedido das 400.000 telhas em 14/4/2008, sem ter sido fundamentado em estudos da realidade, considerando o período de sua gestão na condição de Chefe da Casa Militar do Estado do Rio Grande do Sul de 27/07/2008 a 09/06/2009 e Coordenador da Defesa Civil Estadual até 11/12/2009, era o agente responsável, após o recebimento ocorrido em 26/11/2008, pela guarda, gestão e distribuição das telhas estocadas sob fiel depósito das entidades de que exerceu chefia.
53.2	Não é relevante o fato de o responsável não integrar a comissão de recebimento das 400.000 telhas, pois ele exercia cargo de Chefe da Casa Militar, a quem cabia a gestão deste material e a quem os membros da comissão de recebimento pertenciam e eram hierarquicamente inferiores.
53.3	A princípio a alegação de que o elevado número de telhas adquiridas obrigou a sua armazenagem em dois locais distintos e distantes da sede da Casa Militar e da Defesa Civil, e resultou em dificuldades de efetuar a gestão e controle na guarda e distribuição das telhas, embora tenha relevância, não exime a responsabilidade de um bom gestor no sentido de implementar medidas que garantissem o cumprimento inafastável da obrigação de proteger e resguardar o erário público, afinal tratou-se de uma aquisição no valor de R$ 5.760.000,00. 
53.3.1	Era possível, ainda mais considerando que a Chefia da Casa Militar está subordinada diretamente ao Chefe do Executivo Estadual, estabelecer controles de estoques, de distribuição e de retiradas do material, designar pessoal e equipamentos próprios ou requisitar a participação de servidores das entidades de estado onde o material foi armazenado, e assim promover o resguardo do erário e garantir a regular e controlada distribuição das telhas aos municípios e munícipes atingidos pelas calamidades, cumprindo a relevante função social pretendida.
53.3.2	É aceitável acolher o argumento de que a Defesa Civil não dispunha de local adequado para armazenamento das telhas, mas não restou comprovado que a Casa Militar e a Defesa Civil não dispusessem de estrutura logística suficiente para cumprir sua obrigação legal de guarda segura e distribuição controlada e eficiente dos materiais sob sua responsabilidade.
53.4	Registre-se que a planilha dos controles de estoques da Defesa Civil estadual registrou a distribuição de 387.944 telhas aos municípios atingidos pelas calamidades, em 2008 e 2009 (peça 128, p. 29-46) , conforme datas de retirada. 
53.4.1	Portanto, embora a maioria das telhas tenha sido distribuída na gestão de Joel Prates Pedroso, seja como Chefe da Casa Militar ou Coordenador da Defesa Civil, é pertinente a sua alegação de que não pode ser responsabilizado pelas telhas distribuídas posteriormente, mas apenas para minorar proporcionalmente o dano a lhe ser imputado. 
53.4.2	A identificação de todas as datas das retiradas, para fins de estabelecer um percentual do valor do dano a ser imputado ao responsável, é factível, mas desnecessária, ante as análises a seguir expendidas.
Da Distribuição das telhas (segundo a Casa Militar e Defesa Civil Estadual) 
54.	Em resposta à solicitação da equipe de auditoria do Tribunal de Contas do Estado do Rio Grande do Sul de 8/9/2010 (peça 128, p. 28) , a Casa Militar/Defesa Civil apresentou os controles dos estoques e de distribuição de telhas relativo aos ano de 2009 (peça 128, p. 29-46 e 55-58) , dos quais extraem-se as seguintes informações e conclusões.
54.1	A planilha emitida pela Coordenação Estadual de Defesa Civil (peça 128, p. 29-46 ou peça 144, p. 17-34) , que consolidou o controle de todos os materiais recebidos da Sedec (cestas básicas, kits de limpeza, lonas, filtros de água, kit forro de cama e telhas) e distribuídos aos municípios em situação de emergência nos anos de 2008 e 2009, a partir das datas de retiradas, informa que foram distribuídos, entre 11/9/2008 e 22/12/2009, o montante de 387.944 telhas, sendo 2.400 telhas para a Brigada Militar, 160 para Redec Santo Ângelo (2/7/2009) , 3.600 para Sedec/BA (15/6/2009) e as demais para os municípios gaúchos.
54.1.1	Considerando que as 400.000 telhas, objeto do ajuste em apreço, foram alvo da emissão de notas fiscais emitidas entre 30/10/2008 e 20/11/2008, recebidas em 26/11/2008 após o encerramento da entrega; para que o montante informado no item anterior servisse como parâmetro da efetivação de sua distribuição, ter-se-ia que excluir as distribuições anteriores à esta data ou que também constam como sendo adquiridas diretamente pelo Governo do Estado do Rio Grande do Sul (peça 128, p. 1-18 e 81-95) , a seguir identificadas:
	Município
	Quantidade
	Data da retirada

	Nova Petrópolis
	1.000
	11/09/2008

	São Luiz Gonzaga
	5.700
	24/09/2008

	Esmeralda
	1.000
	15/10/2008

	São José do Norte
	1.200
	15/10/2008

	Tenente Portela
	1.800
	20/10/2008

	Cerro Largo
	4.500
	22/10/2008

	Dezesseis de Novembro
	2.000
	28/10/2008

	São Sepé
	11.000
	01/11/2008

	Total
	28.200
	
54.1.2	Assim, o montante distribuído entre 26/11/2008 e 22/12/2009 seria de 359.744 (387.944 - 28.200) . Ao acrescentar a este montante os quantitativos que havia no estoque de 7.590 (Parte 001/DACA/2010, de 5/2/2010, peça 128, p. 1-11 ou peça 157, p. 30-40) , que foram restituídos pela autoridade policial de 3.565 (Auto de Restituição) e que foram distribuídos em 2010 de 8.910 (peça 128, p. 47-48) , a soma distribuída passaria a ser de 379.809 telhas. 
54.2	A planilha dos controles dos ofícios de solicitações e dos respectivos recibos de retirada, da Defesa Civil estadual, registrou a entrega efetiva de 376.814 telhas (peça 28, p. 55-58) , conforme termos de compromisso e de retirada, ou de 391.624 telhas, conforme controle de estoque. 
54.2.1	A diferença entre os números totais deve-se a divergências entre o número constante do termo de compromisso e o número efetivamente retirado, bem como ao controle de estoque ter contabilizado também a distribuição de telhas à Redec Santo Ângelo (160) , em 2010 (8.910) , à Sedec/BA (3.600) e à Brigada Militar (2.400) .
54.2.2	À primeira vista, o número de 391.624 telhas, constante do controle de estoque, retrataria com mais fidedignidade a efetiva distribuição das telhas. Entretanto, aqui também seria necessário excluir as distribuições de 28.200 telhas efetuadas antes de 30/10/2008 e acrescer os quantitativos que havia no estoque de 7.590 (Parte 001/DACA/2010) , o que foi restituído pela autoridade policial de 3.565 (Auto de Restituição) e o que foi distribuído em 2010 de 8.910. Desta forma, o montante distribuído passaria a ser de 383.489 telhas. 
54.2.3	A diferença do montante distribuído de telhas, considerando o controle de estoque, entre o agora apurado de 383.489 e o de 379.809 apurado no item 40.1, deve-se aos ajustes promovidos ao confrontar-se os controles de estoques com os termos de compromisso e de retirada.
54.3	Segundo as alegações de defesa apresentadas pelo responsável, como já relatado anteriormente, considerou-se mais fidedigno a entrega efetiva de 376.814 telhas, ao qual deveriam ser acrescidos os seguintes valores:
	Processo/Fonte
	Total
	Beneficiados

	Planilha (coluna Termo) 
	376.814
	Municípios

	Parte 001/DACA/2010
	7.590
	Estoque

	Auto de Restituição (autoridade policial) 
	3.565
	
	Total
	387.969
	
54.3.1	Mais uma vez, também seria necessário excluir as distribuições de 28.200 telhas efetuadas antes de 26/11/2008 e acrescer o que foi distribuído em 2010 de 8.910. Desta forma, o montante distribuído passaria a ser de 368.679 telhas. 
54.4	Consolidando-se os montantes apurados a partir dos valores apresentados pela Casa Militar/Defesa Civil Estadual, assim se apresentaram os valores comprovados da distribuição das telhas:
	Quantidade das telhas e valores contratados

		Quantidade de telhas
	Valor (R$) 
	Percentual
	
	Contrato do Pregão
	400.000
	5.760.000,00
	100%
	
	Quantidade das telhas distribuídas e respectivos valores, conforme planilhas da Defesa Civil Estadual

		Termos de recebimento e entrega
	Percentual do total
	Controles de Estoque
	Percentual do total

	Quantidade total em 2008-2009
	387.944
		391.624
	
	Telhas distribuídas antes de 26/11/2008
	-28.200
		-28.200
	
	Estoque em 2010
	+7.590
		+7.590
	
	Restituído pela polícia
	+3.565
		+3.565
	
	Distribuído em 2010
	+8.910
		+8.910
	
	Distribuição efetiva
	379.809
	94,95%
	383.489
	95,87%

	Quantidade não comprovada
	20.191
	5,05%
	16.511
	4,13%

	Valor comprovado (R$) 
	5.469.120,00
	94,95%
	5.522.112,00
	95,87%

	Valor não comprovado (R$) 
	290.880,00
	5,05%
	237.888,00
	4,13%

55.	Contudo, as apurações efetuadas pela Polícia Civil, em processo administrativo no âmbito da Casa Militar, e pelo Tribunal de Contas do Estado do Rio Grande do Sul são consonantes na constatação de que os controles efetuados pela Casa Militar/Defesa Civil Estadual eram deficientes e careciam de fidedignidade, conforme revelam as seguintes conclusões expendidas por aquelas entidades:
55.1	Relatório da Sindicância Policial Militar, de 26/11/2009 (peça 143, p. 41-46) , instaurada pela Casa Militar do Governo do Rio Grande do Sul, em decorrência de irregularidades em apuração pela 1ª Delegacia de Polícia de Alvorada referentes a desvios de telhas que envolviam militares, registrou:
	Percebe-se que o controle sobre o volume de telhas distribuídas e estocadas no cais do porto e no Parque de Exposições Assis Brasil não foi suficientemente eficiente, já que não foi apresentado a este encarregado qualquer tipo de planilha ou relatório, tendo o oficial justificado tal carência pela falta de recursos humanos, sendo que a contagem se dava de maneira visual mensalmente, sendo o único responsável o seu assessor imediato, Sgt. Maschmann, conforme pode ser concluído no extrato do termo que se segue: (...) 
55.2		Memorando da Coordenadoria Estadual de Defesa Civil, de 10/2/2010 (peça 144, p. 74-75) , apontou inconsistências nos controles nos seguintes termos:
	Da análise final do conjunto probatório colimado a este expediente, evidencia-se que pode ter ocorrido inconsistências ou imperfeições que prejudicam parcialmente a validade total do controle que era efetuado, visto que os registros dão conta do recebimento de 400.000 telhas (ata já remetida para o encarregado) , o total de notas fiscais que foram localizadas e devidamente catalogadas a partir de pesquisa documental dos arquivos desta divisão atingem 401.000 (quatrocentos e uma mil) telhas, conforme anexos do Mem 041/DACA/2010 (ANEXO "E") , e, em que pese o controle de estoque de pagamentos de telhas (final dos anexos "B" e "C") apontarem já terem sido entregues 400.464 (quatrocentos mil, quatrocentos e sessenta e quatro) telhas, existe um estoque físico aproximado de quatro mil telhas, excetuando-se as quebradas no manejo.
55.3	Nova planilha da Defesa Civil estadual, de 10/2/2010, dos controles dos ofícios de solicitações e dos respectivos recibos de retirada (peça 144, p. 97-100) , registrou a entrega de 345.904 telhas, conforme termos de compromisso e de retirada, ou de 404.464 telhas, conforme controle de estoque. 
55.4	Relatório da Sindicância Policial Militar já identificada no item 42.1, de 10/2/2010 (peça 152, p. 17-54) , registrou:
	Em análise a estes documentos, foram cruzados o total de Termos de Compromisso e Recebimento de Material, os Recibos de Entrega de Telhas disponíveis e os dados lançados no controle de entrega da Divisão de Atendimento à Comunidade Atingidas (DACA) , não sendo localizados Recibos de Entrega ou Termos de Compromisso referente a 25 municípios. Como irregularidades, também foram constatados registros de Recebimento de Termos com número diferente do controle digital de estoque. Por fim, dos documentos disponíveis analisados, restou confirmado o recebimento de 401.000 telhas da empresa Isdralit, conforme ata de recebimento juntada aos autos e cópias reprográficas de Notas Fiscais. Também restou evidenciado que o controle de estoque indica que já foram entregues 400.464 (quatrocentas mil quatrocentas e sessenta e quatro telhas) , todavia ainda restam estocadas no depósito do cais do porto aproximadamente 4.000 (quatro mil telhas) além das quebradas no manejo de estoque.
Em remessa de documentação comprobatória das prefeituras encaminhada pelo presidente do Inquérito na Polícia Civil, faltaram Termos de Compromisso e Recibo de seis municípios, Camargo (1.000 telhas) , Esmeralda (1.000 telhas) , Esteio (20 telhas) , Rolante (1.050 telhas) , Santo Antônio da Patrulha (300) e Viamão (800) , total de 3.170 telhas.
Prestaram contas a menos: Arroio do Sal (-500) , Cidreira (-100) , Crissiumal (-130) , Lavras do Sul (-4.100) , Pedro Osório (-400) , Santo Antônio das Missões (-300) , Santo Cristo (-300) , São Gabriel (-5.410) , Tenente Portela (-800) , Três Passos (-500) , totalizando 12.540 telhas.
Prestaram contas a mais: Engenho Velho (500) , General Câmara (600) , Lagoão (1400) , Montenegro (4.200) , Pedras Altas (2279) , Santa Maria (900) , Taquari (125) , Tiradentes do Sul (300) , Vista Gaúcha (950) , totalizando 11.254 telhas.
 (...) 
V - PARECER
Ante o exposto e o que nos autos consta, concluo haver indícios de crime de natureza militar previsto no Código Penal Militar e crime de natureza comum previsto na Lei 8.429/92 (Lei de Improbidade Administrativa) por parte do Cel QOEM Joel Prates Pedroso, Id. Func. nº 43254 e por parte do Capitão QOEM Eduardo Estevam Camargo Rodrigues, Id. Func. nº 2311526 pela prática de ato diverso do previsto em lei ou regulamento, quando telhas destinadas a atendimento de comunidades atingidas por catástrofes naturais foram utilizadas para fins diversos, notadamente entregues para reparos em próprios da Brigada Militar, e inobservância dos princípios da administração pública praticando ato diverso daquele previsto na regra de competência e deixando de manter controle eficiente de contabilidade de material oriundo de verba pública e ainda não prestar contas de forma consistente sobre a distribuição de telhas a municípios atingidos por catástrofes naturais, dando margem a recorrentes publicações na imprensa que colocaram em dúvidas a lisura dos atos praticados pela Defesa Civil do Estado, tudo conforme provas juntadas aos autos e o fato de até o final do procedimento investigatório não ter sido possível chegar a uma conclusão definitiva sobre a quantidade exata de telhas distribuídas aos municípios, por haver diferenças entre os números apresentados nos documentos de representantes dos municípios e registros mantidos na Subchefia de Defesa Civil. Também se evidencia indícios de transgressão da disciplina em desfavor do Cel QOEM Joel Prates Pedroso e por parte do Capitão QOEM Eduardo Estevam Camargo Rodrigues, pois restou claro que houve inconsistências e imperfeições de lançamentos e registros de dados referentes às telhas destinadas a comunidades atingidas por catástrofes naturais e, também por parte do Cap. QOEM Eduardo Estevam Camargo Rodrigues, somado a esta evidência, indício de infração penal militar, pelo fato de ter retirado documentos pertencentes a Divisão de Atendimento à Comunidades Atingidas (DACA) das dependências da Defesa Civil, após sua exoneração da Casa Militar, sem regular permissão ou conhecimento do Subchefe de Defesa Civil tudo conforme declarações de testemunha constante na Fl. 259 a 262 - IPM. (...) .
55.5	O Voto condutor do Acórdão proferido pelo Tribunal de Contas do Estado do Rio Grande do Sul, exarado em 26/6/2014 nos autos do processo de Inspeção Extraordinária objetivando analisar a Representação MPC 012/2010, (peça 234, p. 1-5) , assim registrou;
	(...) . Após análise da documentação comprobatória apenas aos autos, restou configurada a fragilidade no controle e estocagem de milhares de telhas entregues pela Secretaria Nacional de Defesa Civil a Defesa Civil do Estado, para fins de atendimento a municípios em situação de emergência.
O pormenorizado exame realizado pelo órgão técnico referente ao recebimento de 400.000 telhas pela Defesa Civil do Estado, identificou a não comprovação documental do destino de 16.075 unidades de telhas. Desta irregularidade o valor de R$ 231.319,25 é passível de ser ressarcido ao erário.
Entretanto, após os esclarecimentos complementares dos Administradores - ao qual anuem o Órgão Técnico e o Ministério Público - mesmo estando configurada a falha, descabe a sugestão de fixação de débito aos Administradores, uma vez que trata de matéria de competência do Tribunal de Contas da União - TCU, Órgão responsável pela fiscalização de jurisdicionados no âmbito da esfera federal.
 (...) 
Análise
56.	De acordo com as análises empreendidas na instrução inicial (peça 93) , a irregularidade descrita no relatório do tomador que deu origem a esta TCE e a sua fundamentação foram descritas da forma que se segue: 
57.	Irregularidade: ausência de comprovação da entrega de 123.395 telhas aos municípios gaúchos atingidos por chuvas de granizo, conforme Parecer 045/2018/SEDEC/CENAD, da SEDEC.
57.1	Adotou-se como fundamento as informações prestadas no Parecer 045/2018/SEDEC/CENAD, de 29/5/2018 (peça 65) :
	(...) 13. Retomando os apontamentos da conclusão do Parecer Técnico nº 111/2017/SEDEC/CENAD e após exame dos documentos complementares apresentados, verificou-se o que se segue:
	a. Da relação de municípios que originaram o pedido inicial de apoio complementar federal por meio de telhas apenas não foi demonstrada a prestação de contas do município de Dezesseis de Novembro. Os demais encontram-se dispostos no somatório da Tabela 1.
	b. Sobre o quantitativo demonstrado nos controles das Redec - RS e o demonstrado nos documentos complementares, permaneceu inconsistente a distribuição das telhas aos municípios, em alguns casos o somatório total chega a ultrapassar a quantidade de 400.000 telhas. Essa situação faz sugerir que houve alguma sobreposição na contagem, a exemplo da possível duplicata no caso de devolução de telhas por parte de alguns municípios, ou na possibilidade de serem integradas no cálculo telhas diversas das que foram objeto deste processo, como consta em alguns comprovantes datados em momento anterior. Cabe salientar que essa demonstração, da comprovação das telhas destinadas aos municípios por intermédio do Estado do RS, não se mostra relevante para fins de satisfação do critério "atingimento dos objetivos", conforme preconizam as normas de prestação de contas. Tal atingimento se mostra satisfeito quando há demonstração comprovada de alcance efetivo da população afetada pelas ações de assistência, como em lista de beneficiários, relatório fotográfico com legenda, recibo com assinatura do beneficiário ou outros documentos congêneres.
	c. Quanto as telhas destinadas a Brigada Militar, informaram que "foram utilizadas para atender situações emergenciais e reconstruir os quartéis da Brigada Militar, com vistas abrigar alojamentos de soldados nos municípios que foram atingidos por eventos climáticos" (fl. 78, Documento SEI 0794212) . As informações disponíveis no processo não trazem consenso em relação a quantidade, se 1.546 (fl. 38, Documento SEI 0794212) , 2.000 (fl. 78, Documento SEI 0794212) ou 2.400 unidades (fl. 3, Documento SEI 0794212) . Ainda, não foram verificados esclarecimentos que evidenciem a utilização, bem como o quantitativo, das telhas destinadas à Redec Santo Ângelo.
	d. Sobre as telhas repassadas entre municípios e que não apresentaram prestação de contas (Catuípe, Imbé, Terra de Areia, São Jerônimo, Tenente Portela e Três Passos) , foi informado que tal repasse somente poderia ser possível com o conhecimento e autorização da Defesa Civil do Estado do Rio Grande do Sul (fl. 18, Documento SEI 0796737) .
		e. Após análise dos documentos apresentados, em termos de comprovação da distribuição das telhas aos beneficiários que foram afetados pelo desastre, chegou-se ao resultado da tabela seguinte:
	Tabela 1. Quantitativo de telhas distribuídas mediante verificação de comprovantes de entrega aos afetados.
	(...) 
	14. Com base nos dados da Tabela 1, verificou-se a comprovação efetiva da distribuição de 276.605 unidades de telhas. Dessas, 149.997 foram identificadas como de 4mm, 98.618 foram identificadas como de 6mm e 27.990 não apresentaram informações sobre a dimensão.
	15. Outras ocorrências foram observadas nos documentos complementares apresentados, como doação de telhas para um funcionário do Gabinete do Governo do Estado, por meio do Comitê de Ações Solidárias, por ter sido vítima de um incêndio em sua residência (fl. 44, Documento SEI 0794212) . Importa salientar que as telhas doadas pelo Ministério da Integração Nacional objetivavam atender exclusivamente os afetados por eventos adversos no caso de chuvas intensas ou granizo. E, portanto, a referida doação, motivada por danos decorrentes de incêndio, não se adequa à finalidade da ação de resposta.
	16. Consta no processo ocorrência de trabalho conduzido pela Polícia Civil com a finalidade de apurar denúncias quanto ao extravio e comércio irregular de parte das telhas. Após conclusão dos trabalhos foram restituídas em favor do Capitão da Brigada Militar o quantitativo de 3.656 unidades de telhas de 6mm (fl. 154, Documento SEI 0794212) . Pela data da restituição dessas telhas, 22/03/2010, infere-se que foram direcionadas ao município de Horizontina, em 23/03/2010, na mesma quantidade de 3.656 telhas de 6mm (fl. 276, Documento SEI 0794212) . Contudo, não consta no processo informações que possam confirmar o destino das telhas restituídas bem como, comprovantes de entrega aos afetados do município mencionado.
	17. Ademais, houve registro de furto de aproximadamente 200 telhas, conforme boletim de ocorrência nº 612/2009, datado de 21/01/2009, lavrado e constante na fl. 566 do Processo 6169-02.00/10-4 (fl. 41 e 2.130, Documento SEI 0794443) , sem informações sobre o desdobramento desse caso. (...) 
57.2	Assim foi apresentada a memória de cálculo do valor glosado no Parecer Financeiro 236/2018/DTCE/CDTCE/CGCONV/DGI/SECEX/MI, de 5/9/2018 (peça 81) :
	Telhas com destinação aprovada

	Tipo de material
	Valor unitário (R$) 
	Quantidade
	Valor total (R$) 

	Telha de 4 mm
	5,90
	149.997
	884.982,30

	Telhas de 6 mm
	22,90
	98.618
	2.258.352,20

	Não especificada
	 (Preço médio) 14,40 
	27.990
	403.056,00

	Total aprovado
	276.605
	3.546.390,50

	Total repassado
	5.760.000,00

	Total aprovado
	3.546.390,50

	Glosa técnica
	2.213.609,50

57.3	A data inicial do débito, 26/11/2008, corresponde ao dia do termo de exame e recebimento das telhas pelo Governo do Estado do Rio Grande do Sul (peça 9) .
58.	A análise efetuada no Parecer 045/2018/SEDEC/CENAD, de 29/5/2018 (peça 65) , que fundamentou o débito apurado pelo tomador de contas, ao listar os 108 municípios beneficiados com as distribuições de 276.605 telhas, informa que a análise se deu a partir dos "termos de comprovação da distribuição das telhas aos beneficiários que foram afetados pelo desastre".
58.1	Referido Parecer não computou a distribuição a municípios cujos recebimentos das telhas foram posteriormente comprovados nestes autos, a exemplo das respostas e respectivos termos de recebimentos encaminhados em 2010 ao Delegado de Polícia Marco Antônio Machado, da Primeira Delegacia de Polícia de Alvorada/RS (peças 158-166) , que fizeram parte também do processo de Inspeção Extraordinária que tramitou no TCE/RS (6169-02.00/10-4) .
59.	O Tribunal de Contas do Estado do Rio Grande do Sul apurou a distribuição das 400.000 telhas aos municípios e concluiu pela não comprovação documental do destino de 16.075 telhas, conforme processo de Inspeção Extraordinária objetivando analisar a Representação MPC 012/2010 (processo 6169-02.00/10-4) . 
59.1	O Relatório da Inspeção Extraordinária consignou a não comprovação da entrega de 48.500 telhas, correspondente ao valor de R$ 697.915,00 (peça 249, p. 1-84) .
59.2	Por seu turno, o Parecer do Ministério Público junto ao Tribunal de Contas do Estado do Rio Grande do Sul, emitido em 26/3/2012, após a apresentação de documentação complementar pelos gestores comprovando a destinação de outras 32.425 telhas, registrou a não comprovação da entrega de 16.075 telhas e respectivo débito no valor histórico de R$ 231.319,25 (peça 250) .
59.3	O Voto condutor do Acórdão proferido por aquela Corte de Contas, exarado em 26/6/2014 (peça 234, p. 1-5 ou peça 249, p. 89-92) , assim registrou:
	(...) . Após análise da documentação comprobatória apenas aos autos, restou configurada a fragilidade no controle e estocagem de milhares de telhas entregues pela Secretaria Nacional de Defesa Civil a Defesa Civil do Estado, para fins de atendimento a municípios em situação de emergência.
O pormenorizado exame realizado pelo órgão técnico referente ao recebimento de 400.000 telhas pela Defesa Civil do Estado, identificou a não comprovação documental do destino de 16.075 unidades de telhas. Desta irregularidade o valor de R$ 231.319,25 é passível de ser ressarcido ao erário.
Entretanto, após os esclarecimentos complementares dos Administradores - ao qual anuem o Órgão Técnico e o Ministério Público - mesmo estando configurada a falha, descabe a sugestão de fixação de débito aos Administradores, uma vez que trata de matéria de competência do Tribunal de Contas da União - TCU, Órgão responsável pela fiscalização de jurisdicionados no âmbito da esfera federal.
 (...) 
59.4	A apuração feita pelo TCE/RS fundamentou-se também em detalhado levantamento efetuado pela Delegacia de Polícia de Alvorada/RS, que obteve respostas dos municípios beneficiados aos ofícios circulares solicitando informações e respectivos termos de recebimentos das telhas distribuídas pela Defesa Civil Estadual (peças 158-166) .
59.2	Ante o exposto, como se apresenta como a mais minudente e detalhada apuração da distribuição das 400.000 telhas, é pertinente adotar como fundamento desta TCE a conclusão pela não comprovação da entrega de 16.075 unidades de telhas aos municípios, conforme apuração conduzida pelo Tribunal de Contas do Estado do Rio Grande do Sul, o que corresponde ao percentual de 4,02% das 400.000 telhas adquiridas. Em valores monetários, o débito corresponderia ao valor de R$ 231.480,00 (4,02% de R$ 5.760.000,00, data base de 26/11/2008) .
Da boa-fé
60.	Quanto à alegação do responsável Joel Prates Pedroso de que agiu de boa-fé, esta Corte já sedimentou entendimento de que quando se trata de processos atinentes ao exercício do controle financeiro da Administração Pública, tais como o que ora se examina, a boa-fé não pode ser presumida, devendo ser demonstrada e comprovada a partir dos elementos que integram os autos. Tal interpretação decorre da compreensão de que, relativamente à fiscalização dos gastos públicos, privilegia-se a inversão do ônus da prova, pois cabe ao gestor comprovar a boa aplicação dos dinheiros e valores públicos sob sua responsabilidade. 
60.1	Quanto a este ponto, informa-se que "a responsabilidade perante o TCU é de natureza subjetiva, caracterizada pela presença de simples culpa stricto sensu, prescindindo de evidenciação de conduta dolosa, má-fé ou enriquecimento indevido do gestor" (Acórdão 827/2019-TCU-Segunda Câmara Relatoria Ministra ANA ARRAES) , não se acatando o argumento do responsável
60.2	Nesse contexto, e após exame de toda a documentação carreada aos autos, não há como se vislumbrar a boa-fé na conduta do responsável. Com efeito, não alcançou ele o intento de comprovar a aplicação de parte dos recursos que lhe foram confiados, sendo as justificativas parcialmente procedentes e capazes de elidir parcialmente a irregularidade cometida. 
61.	Da análise procedida acima, verifica-se que os argumentos de defesa foram suficientes para elidir parcialmente a irregularidade pela qual está sendo responsabilizada, de forma que devem ser acolhidos parcialmente, para fins de redução do débito.
62.	Não há elementos para que se possa efetivamente aferir e reconhecer a ocorrência de boa-fé na conduta dos responsáveis, podendo este Tribunal, desde logo, proferir o julgamento de mérito pela irregularidade das contas, conforme os termos dos §§ 2º e 6º do art. 202 do Regimento Interno do TCU, condenando-se a responsável ao débito apurado.
CONCLUSÃO
63.	Em face da análise promovida na seção "Exame Técnico", verifica-se que os responsáveis Joel Prates Pedroso e Eduardo Estevam Camargo Rodrigues apresentaram alegações de defesa que merecem acatamento parcial, mas não lograram comprovar a boa e regular aplicação de parcela dos recursos repassados. Ademais, inexistem nos autos elementos que demonstrem a boa-fé dos responsáveis ou a ocorrência de outras excludentes de culpabilidade.
64.	Verifica-se também que não houve a prescrição da pretensão ressarcitória, mas houve a prescrição da pretensão punitiva, conforme análises já realizadas.
65.	Tendo em vista que não constam dos autos elementos que permitam reconhecer a boa-fé dos responsáveis, sugere-se que as suas contas sejam julgadas irregulares, nos termos do art. 202, § 6º, do Regimento Interno do TCU, com a imputação do débito atualizado monetariamente e acrescido de juros de mora, nos termos do art. 202, §1º do Regimento Interno do TCU, descontado o valor eventualmente recolhido.
66.	Por fim, como não houve elementos que pudessem modificar o entendimento acerca das irregularidades em apuração, mantém-se a matriz de responsabilização presente na peça 92.
PROPOSTA DE ENCAMINHAMENTO
67.	Diante do exposto, submetemos os autos à consideração superior, propondo ao Tribunal:
acatar parcialmente as alegações de defesa dos responsáveis Joel Prates Pedroso (CPF: XXX.031.000-XX) e Eduardo Estevam Camargo Rodrigues (CPF: XXX.624.100-XX) ;
julgar irregulares, nos termos dos arts. 1º, inciso I, 16, inciso III, alíneas "b" e "c", da Lei 8.443/1992, c/c os arts. 19 e 23, inciso III, da mesma Lei, as contas dos responsáveis Joel Prates Pedroso (CPF: XXX.031.000-XX) e Eduardo Estevam Camargo Rodrigues (CPF: XXX.624.100-XX) , condenando-os solidariamente ao pagamento da importância a seguir especificada, atualizada monetariamente e acrescida dos juros de mora, calculados a partir da data discriminada até a data da efetiva quitação do débito, fixando-lhes o prazo de quinze dias, para que comprovem, perante o Tribunal, o recolhimento da referida quantia aos cofres do Tesouro Nacional, nos termos do art. 23, inciso III, alínea "a", da citada lei, c/c o art. 214, inciso III, alínea "a", do Regimento Interno do TCU.  
		Débito relacionado aos responsáveis Joel Prates Pedroso (CPF: XXX.031.000-XX) e Eduardo Estevam Camargo Rodrigues (CPF: XXX.624.100-XX) :
	Data de ocorrência
	Valor histórico (R$) 

	26/11/2008
	231.480,00

Valor atualizado do débito (com juros) em 25/1/2021: R$ 630.164,54.
autorizar, desde logo, a cobrança judicial da dívida, caso não atendidas as notificações, na forma do disposto no art. 28, inciso II, da Lei 8.443/1992;
autorizar também, desde logo, se requerido, com fundamento no art. 26 da Lei 8.443, de 1992, c/c o art. 217, §§ 1º e 2º do Regimento Interno do TCU, o parcelamento da dívida em até 36 parcelas, incidindo, sobre cada parcela, corrigida monetariamente, os correspondentes acréscimos legais, fixando-lhes o prazo de quinze dias, a contar do recebimento da notificação, para comprovarem, perante o Tribunal, o recolhimento da primeira parcela, e de trinta dias, a contar da parcela anterior, para comprovar os recolhimentos das demais parcelas, devendo incidir, sobre cada valor mensal, atualizado monetariamente, os juros de mora devidos, no caso do débito, na forma prevista na legislação em vigor, alertando os responsáveis de que a falta de comprovação do recolhimento de qualquer parcela importará o vencimento antecipado do saldo devedor, nos termos do § 2º do art. 217 do Regimento Interno deste Tribunal; 
enviar cópia do Acórdão a ser prolatado, bem como do Relatório e do Voto que o fundamentarem, à Procuradoria da República no Estado do Rio Grande do Sul, nos termos do à § 3º do art. 16 da Lei 8.443/1992, c/c o § 7º do art. 209 do Regimento Interno do TCU, para adoção das medidas cabíveis, informando que a presente deliberação, acompanhada do Relatório e do Voto que a fundamenta, está disponível para a consulta no endereço www.tcu.gov.br/acordaos, além de esclarecer que, caso requerido, o TCU poderá fornecer sem custos as correspondentes cópias, de forma impressa; e
 enviar cópia do Acórdão que vier a ser proferido ao Ministério do Desenvolvimento Regional e aos responsáveis, para ciência, informando que a presente deliberação, acompanhada do Relatório e do Voto que a fundamenta, está disponível para a consulta no endereço www.tcu.gov.br/acordaos, além de esclarecer que, caso requerido, o TCU poderá fornecer sem custos as correspondentes cópias, de forma impressa.
2.	Divergindo parcialmente da proposta da unidade instrutiva, a representante do Parquet apresentou a seguinte proposta alternativa (peça 254) :
	Trata-se de tomada de contas especial instaurada pelo Ministério do Desenvolvimento Regional, em desfavor dos Senhores Joel Prates Pedroso (CPF: XXX.031.000-XX) e Eduardo Estevam Camargo Rodrigues (CPF: XXX.624.100-XX) , em razão de não comprovação da regular aplicação de parte dos recursos repassados pela União, mediante doação de 400.000 telhas de fibrocimento distribuídas ao Governo do Estado do Rio Grande do Sul, para atendimento à população atingida por chuvas de granizo naquela unidade da federação (peça 251) .
Mediante extensa apuração levada a cabo no âmbito da Administração daquele ente da federação e após relatório de fiscalização levado a efeito apreciado no âmbito do TCE/RS, partindo-se da ausência de informações sobre a distribuição de 123.395 telhas, conforme Parecer nº 045/2018/SEDEC/CENAD, a conclusão final foi pela não comprovação da entrega de 16.075 unidades de telhas aos municípios, o que corresponde ao percentual de 4,02% das 400.000 telhas adquiridas. Em valores monetários, o débito corresponde ao valor de R$ 231.480,00 (4,02% de R$ 5.760.000,00, data base de 26/11/2008) , seguindo, pois, o critério da prudência.
A instrução concluiu, ainda, pela inocorrência da prescrição da pretensão ressarcitória, com base na aplicação subsidiária da Lei 9.783/99 (seguindo os critérios colhidos na jurisprudência do STF) e pela ocorrência da prescrição da pretensão punitiva, nos termos do Acórdão 1441/2016-TCU-Plenário (peça 251, p. 21-22) .
Esta representante do Ministério Público de Contas manifesta sua anuência à ausência de elementos probatórios acerca da regular execução de parte da despesa nesta TCE, conforme detalhado na bem lançada instrução. Não obstante, divergimos do encaminhamento proposto pela Unidade Técnica quanto à aplicação da prescrição da pretensão punitiva do TCU com base no Acórdão 1441/2016-TCU-Plenário.
A pretensão sancionatória do TCU, seja na sua vertente ressarcitória, seja na sua vertente punitiva, conforme a recente alteração de entendimento do STF, encontra-se totalmente abarcada pela Lei.º 9.873/99, não havendo mais como prevalecer o anterior entendimento esposado pela Corte de Contas relativamente à prescrição decenal lastreada no Código Civil Brasileiro, no que diz respeito ao campo sancionatório, em sentido estrito.
Para facilitar o entendimento da questão, transcrevem-se os mesmos precedentes listados na instrução da unidade técnica, (peça 251, p. 9-10 - com grifos e alteração da ordem nossos) :
"Ementa: MANDADO DE SEGURANÇA. DIREITO ADMINISTRATIVO. TRIBUNAL DE CONTAS DA UNIÃO. SERVIDOR DA SECRETARIA DE SAÚDE DO ESTADO DO ACRE. FISCALIZAÇÃO OMISSA E DEFICIENTE NA EXECUÇÃO DE DOIS CONVÊNIOS FIRMADOS ENTRE A SECRETARIA ESTADUAL E O MINISTÉRIO DA SAÚDE. APLICAÇÃO DE MULTA. ARTS. 28, II, E 58, II, DA LEI 8.443/1992. ART. 268, II, DO REGIMENTO INTERNO DO TCU. PRESCRIÇÃO DA PRETENSÃO SANCIONATÓRIA. OCORRÊNCIA. APLICAÇÃO DA LEI 9.873/1999. PRECEDENTES DESTE STF. MEDIDA LIMINAR DEFERIDA E RATIFICADA NO EXAME DE MÉRITO. SEGURANÇA CONCEDIDA PARA AFASTAR A MULTA APLICADA. 
1. A prescrição da pretensão punitiva do TCU é regulada pela Lei 9.873/1999, descabendo a aplicação do prazo decenal previsto na legislação civil (art. 205 do Código Civil) . Ao revés, incide o prazo quinquenal previsto na Lei 9.873/1999 (MS 32201, Rel. Min. Roberto Barroso, PRIMEIRA TURMA, DJe 7/8/2017; MS 35.512-AgR, Rel. Min. Ricardo Lewandowski, SEGUNDA TURMA, DJe 21/6/2019) .
2. In casu, na linha do parecer apresentado pelo Ministério Público Federal e da decisão liminar de minha lavra, é inequívoca a superação do prazo prescricional quinquenal. Os ilícitos apontados pela Corte de Contas ocorreram em julho de 2006, tendo o processo de auditoria sido instaurado em 9/10/2006. A ordem de citação do responsável para a audiência, por sua vez, ocorreu em 25/6/2007. Entretanto, a decisão condenatória recorrível foi exarada somente em 31/5/2016, data da prolação do Acórdão 3513/2016-TCU-Primeira Câmara. 
3. Ex positis, CONCEDO A SEGURANÇA unicamente para afastar a sanção de multa aplicada ao impetrante, nos autos da Tomada de Contas Processo 023.288/2006-0, máxime da ocorrência de prescrição da pretensão punitiva do Tribunal de Contas da União. MS 35940. (Órgão julgador: Primeira Turma. Relator (a) : Min. LUIZ FUX. Julgamento: 16/06/2020) .
==//==
Ementa: AGRAVO REGIMENTAL EM MANDADO DE SEGURANÇA. TOMADA DE CONTAS ESPECIAL. TRIBUNAL DE CONTAS DA UNIÃO. CONDENAÇÃO A RESSARCIMENTO AO ERÁRIO. PRESCRIÇÃO. MARCO INTERRUPTIVO. ART. 2°, II, DA LEI 9.873/1999. ATO INEQUÍVOCO DE APURAÇÃO DO FATO. DISCUSSÃO. DIREITO LÍQUIDO E CERTO. DEMONSTRAÇÃO. INOCORRÊNCIA. SUBSISTÊNCIA DA DECISÃO AGRAVADA. AGRAVO A QUE SE NEGA PROVIMENTO. 
I - As razões do agravo regimental são inaptas para desconstituir os fundamentos da decisão agravada, que, por isso, se mantêm hígidos.
II - Aplicando-se a regulamentação da Lei 9.873/1999 ao caso concreto, observa-se que a pretensão sancionatória do TCU, em relação aos atos praticados pelo impetrante, levando-se em consideração a ocorrência de 5 causas interruptivas da prescrição, não teria sido fulminada pelo decurso do tempo. 
III - A pretensão do recorrente, fundada na discussão sobre os fatos apontados como marcos interruptivos da prescrição da pretensão punitiva da Administração Pública, refoge aos estreitos limites do mandamus, ante a ausência de liquidez e certeza do direito pleiteado. 
IV - Agravo regimental a que se nega provimento. 
 (MS 36067 ED-AgR. Órgão julgador: Segunda Turma. Relator (a) : Min. RICARDO LEWANDOWSKI. Julgamento: 18/10/2019) .
==//==
Ementa: AGRAVO REGIMENTAL EM RECLAMAÇÃO. TRIBUNAL DE CONTAS DA UNIÃO. TOMADA DE CONTA ESPECIAL. PRESCRIÇÃO DA PRETENSÃO PUNITIVA. RECONHECIDA EM DECISÃO DO SUPREMO TRIBUNAL FEDERAL. PRESCRITIBILIDADE DO RESSARCIMENTO AO ERÁRIO FUNDADA EM DECISÃO DE TRIBUNAL DE CONTAS. AÇÃO DE IMPROBIDADE ADMINISTRATIVA COM PEDIDO DE RESSARCIMENTO JÁ EM CURSO. AGRAVO REGIMENTAL A QUE SE NEGA PROVIMENTO. 
I - O acórdão do TCU determinou a formação de processo administrativo para avaliarem, efetivamente, a eventual responsabilização do agravado para o ressarcimento do dano ao erário, contrariando, assim, autoridade desta Corte no MS 35.512/DF, uma vez que houve a concessão da segurança para declarar a ocorrência da prescrição da pretensão punitiva do TCU em relação às infrações imputadas a ele, destacando-se que a União poderia perseguir os valores referentes ao ressarcimento dos danos na esfera judicial. 
II - Agravo regimental a que se nega provimento. (Rcl 39497 AgR. Órgão julgador: Segunda Turma. Relator (a) : Min. RICARDO LEWANDOWSKI. Julgamento: 10/10/2020) .
==//==
39.	Essa orientação também foi seguida nas seguintes decisões monocráticas: MS 36.127-MC/DF e MS 35.940-MC/DF, Rel. Min. Luiz Fux; MS 35.294, MS 35.539/DF e MS 35.971-TP/DF, Rel. Min. Marco Aurélio; MS 34.256 MC/DF, MS 36.054-MC e MS 36.067-MC/DF, Rel. Min. Ricardo Lewandowski."
Como se pode verificar claramente, nos recentes precedentes do STF anteriormente transcritos, a pretensão sancionatória do TCU, seja para ressarcimento seja para aplicação de multa, deve seguir os ditames da Lei n.º 9.873/99.
Neste mesmo viés, os mesmos marcos interruptivos utilizados na instrução para reconhecer a inocorrência da prescrição da pretensão ressarcitória do TCU devem ser usados para se verificar a não-incidência da prescrição da pretensão punitiva, observando-se em relação à incidência dos marcos interruptivos "tantas vezes quanto presentes os suportes fáticos" (MS 32201, Relator Min. Roberto Barroso - peça 251, p. 10-12 - grifos nossos) :
"a) Datas das práticas dos atos" (termo inicial para contagem dos prazos prescricionais) : data da conclusão da entrega das 400.000 telhas em 26/11/2008, conforme termo de exame e recebimento emitido pelo Governo do Estado do Rio Grande do Sul (peça 9) ;
b)	Relatório da Sindicância Policial Militar, de 26/11/2009 (peça 143, p. 41-46) , que relatou irregularidades no controle sobre o volume de telhas distribuídas e estocadas no Cais do Porto e no Parque de Exposições Assis Brasil;
c) 	Memorando da Coordenadoria Estadual de Defesa Civil, de 10/2/2010 (peça 144, p. 74-75) , que apontou inconsistências nos controles de distribuição das telhas;
d)	Relatório da Sindicância Policial Militar, de 10/2/2010 (peça 16 ou peça 152, p. 17-54) , que registrou a inconsistência no controle da distribuição de telhas a municípios atingidos por catástrofes naturais, tendo enquadrado os responsáveis como autores de crimes de natureza comum previsto na Lei de Improbidade Administrativa;
e)	Abertura de processo de Inspeção Extraordinária no âmbito do Tribunal de Contas do Estado do Rio Grande do Sul, determinada pelo Tribunal Pleno em 23/6/2010, para apurar as irregularidades em apreço;
f)	Parecer do Ministério Público junto ao Tribunal de Contas do Estado do Rio Grande do Sul, emitido em 26/3/2012, que registrou a não comprovação da entrega de 16.075 telhas e respectivo débito no valor histórico de R$ 231.319,25;
g)	Voto condutor do Acórdão proferido pelo Tribunal de Contas do Estado do Rio Grande do Sul, exarado em 26/6/2014 nos autos do processo de Inspeção Extraordinária (peça 234, p. 1-5) , que registrou a fragilidade no controle e estocagem de milhares de telhas recebidas pela Defesa Civil do Estado;
h)	Data de autuação da Representação TC Processo 018.166/2016-4 neste Tribunal, para apurar supostos desvios de telhas doadas pela Secretaria Nacional de Defesa Civil ao Estado do Rio Grande do Sul: 20/6/2016 (peça 1) ;
i)	Acórdão 5041/2017-TCU-Segunda Câmara, prolatado na sessão de 6/6/2017, que conheceu de Representação (TC Processo 018.166/2016-4) , considerou-a procedente no mérito e determinou ao Ministério da Integração Nacional que adotasse as medidas cabíveis com vistas à apuração de supostos danos decorrentes da doação de 400.000 telhas pela Secretaria Nacional de Defesa Civil;
j)	Parecer nº 111/2017/SEDEC/CENAD, de 30/11/2017, desfavorável e à glosa do valor correspondente à ausência de informações quanto ao destino de 140.746 telhas (peça 18) ;
k)	Notificações sobre a irregularidade, enviados pela autoridade administrativa, de Joel Prates Pedroso, por meio do ofício acostado à peça 19, recebido em 14/12/2017, conforme AR (peça 24) ; e de Eduardo Estevam Camargo Rodrigues, por meio do ofício acostado à peça 20, recebido em 14/12/2017, conforme AR (peça 25) ;
l) 	Parecer Financeiro 236/2018/DTCE/CDTCE/CGCONV/DGI/SECEX/MI, de 5/9/2018 (peça 81, p. 1-6) , sugerindo a instauração de TCE no valor de R$ 2.213.609,50;
m)	Despacho administrativo que decidiu pela instauração da TCE, de 5/9/2018 (peça 81, p. 7) ;
n)	Parecer 045/2018/SEDEC/CENAD, de 29/5/2018 (peça 65) , que fundamentou o débito apurado pelo tomador de contas e registrou a comprovação documental da entrega de apenas 276.605 telhas aos 108 municípios beneficiados;
o)	Notificações para recolher o valor impugnado, enviados pela autoridade administrativa, de Joel Prates Pedroso, por meio do ofício acostado à peça 66, recebido em 10/7/2018, conforme AR (peça 76) ; e de Eduardo Estevam Camargo Rodrigues, por meio do ofício acostado à peça 68, recebido em 6/7/2018, conforme AR (peça 72) ;
p)	Relatório de TCE nº 072/2018, de 27/11/2018 (peça 86) ;
p)	Data de autuação da tomada de contas especial pela SecexTCE: 19/3/2019;
q)	Despacho do titular da SecexTCE autorizando a realização das citações propostas: 30/9/2019 (peça 95) ."
Registre-se apenas uma observação de que, para marco interruptivo com base na Lei n.º 9.873/99, não estão sendo considerados os despachos determinando citação, mas sim as datas das efetivas comunicações aos responsáveis, isto é, a data constante do aviso de recebimento da correspondência, a data da publicação do edital de citação ou a data de entrega pessoal da citação certificada pelo servidor designado, conforme as regras de contagem de prazos do Regimento Interno do TCU.
No caso em tela, tal distinção não traz nenhuma alteração significativa nas datas de interrupção mencionadas no item "q" transcrito acima, já que as citações dos responsáveis ocorreram logo a seguir ao despacho do Senhor Secretário da SecexTCE (peça 95) .
Diante desse contexto, com as devidas vênias por divergir parcialmente da Unidade Técnica, apenas no que se refere à inocorrência de prescrição da pretensão punitiva do TCU, esta representante do Ministério Público de Contas manifesta-se no sentido de que o Tribunal julgue irregulares as contas dos responsáveis, imputando-lhes solidariamente o débito, conforme proposto pela unidade técnica, sem prejuízo de lhes aplicar individualmente multa proporcional ao débito atualizado, nos termos do art. 57 da Lei n.º 8.443/92, ante a inocorrência de prescrição da pretensão punitiva no caso concreto.
É Relatório.

Paulo Roberto Cardoso Rodrigues (40.535/OAB-RS) e Paulo Fernando Alexandre Antunes Goncalves (60461/OAB-RS), representando Joel Prates Pedroso.

Procuradora-Geral Cristina Machado da Costa e Silva.

TOMADA DE CONTAS ESPECIAL. Ministério do Desenvolvimento RegionaL. Recursos repassados pela União, mediante doação de 400.000 telhas de fibrocimento, ao Governo do Estado do Rio Grande do Sul, para atendimento à população atingida por chuvas de granizo naquela unidade da federação. Citação. Não comprovação parcial da despesa. Débito. Prescrição da pretensão punitiva.

TOMADA DE CONTAS ESPECIAL (TCE)

Secretaria de Controle Externo de Tomada de Contas Especial (SecexTCE).

Cuidam os autos de tomada de contas especial instaurada pelo Ministério do Desenvolvimento Regional, em desfavor de Joel Prates Pedroso e Eduardo Estevam Camargo Rodrigues, em razão de não comprovação da regular aplicação parcial dos recursos repassados pela União, mediante doação de 400.000 telhas de fibrocimento distribuídas ao Governo do Estado do Rio Grande do Sul, para atendimento à população atingida por chuvas de granizo naquela unidade da federação.
Conforme informado no relatório precedente, o tomador de contas concluiu que o prejuízo importaria no valor original de R$ 2.213.609,50, imputando-se a responsabilidade a Joel Prates Pedroso, Chefe da Casa Militar do Estado do Rio de Grande do Sul, no período de 27/7/2008 a 9/6/2009, na condição de gestor dos recursos e Eduardo Estevam Camargo Rodrigues, Chefe da Divisão de Comunidades Atingidas - DACA, no período de 29/8/2008 a 29/12/2009, na condição de gestor dos recursos.
A Controladoria-Geral da União emitiu o relatório de auditoria, em concordância com o relatório do tomador de contas. Na mesma linha, o certificado de auditoria e o parecer do dirigente do órgão de controle interno concluíram pela irregularidade das contas. O Ministro supervisor responsável tomou ciência desses documentos.
Encaminhado o processo ao Tribunal, os gestores foram citados pelas seguintes irregularidades:
	Irregularidade: ausência de comprovação da entrega de 123.395 telhas aos municípios gaúchos atingidos por chuvas de granizo, conforme Parecer 045/2018/SEDEC/CENAD, da SEDEC.
	Data de ocorrência
	Valor histórico (R$) 

	26/11/2008
	2.213.609,50

8.1.1	Evidências da irregularidade: documentos técnicos presentes nas peças 65, 3, 63, 64, 27, 7, 52, 51, 38, 32, 45, 55, 31, 46, 16, 44, 9, 35, 5, 47, 71, 26, 59, 30, 28, 54, 34, 29, 33, 36, 81, 50, 39, 42, 43, 37, 58, 41, 40, 60, 18, 53, 15, 62, 75, 57, 61, 56, 6, 48, 49, 1 e 11.
8.1.2	Normas infringidas: Constituição Federal (art. 70, parágrafo único) , Lei 8.443/1992 (art. 8º) , Decreto 93.872/1986 (artigos 66 e 145) , Portaria Interministerial MPDG/MF/CGU 424/2016 (art. 62 c/c 70, § 1º, inc. II, alínea "g") e demais normas legais e infralegais disciplinadoras das transferências de recursos federais.
8.1.3	Débito relacionado ao responsável Joel Prates Pedroso (CPF: 340.031.000-00) , Chefe da Casa Militar do Estado do Rio de Grande do Sul, no período de 27/7/2008 a 9/6/2009, na condição de gestor dos recursos, em solidariedade com Eduardo Estevam Camargo Rodrigues:
	Data de ocorrência
	Valor histórico (R$) 

	26/11/2008
	2.213.609,50

Valor do débito atualizado sem juros de mora em 27/9/2019: R$ 4.028.769,29
8.1.3.1	Cofre credor: Tesouro Nacional.
8.1.4	Responsável: Joel Prates Pedroso, (CPF: 340.031.000-00) , Chefe da Casa Militar do Estado do Rio de Grande do Sul, no período de 27/7/2008 a 9/6/2009, na condição de gestor dos recursos. 
8.1.4.1	Conduta: na condição de Chefe da Casa Militar do Estado do Rio Grande do Sul de 27/07/2008 a 09/06/2009 e Coordenador da Defesa Civil Estadual até 11/12/2009, sendo o agente responsável pela guarda, gestão e distribuição das telhas estocadas sob fiel depósito das entidades de que exerceu chefia, não comprovar o controle e a fiscalização do estoque de telhas, e não comprovar a sua doação aos municípios atingidos por chuvas de granizo no Rio Grande do Sul.
8.1.4.2	Nexo de causalidade: ao não controlar e não comprovar a entrega das telhas aos municípios gaúchos beneficiados, impediu-se a comprovação da regular aplicação dos recursos federais utilizados para aquisição de 123.395 telhas, repassadas pela Secretaria Nacional de Proteção e Defesa Civil - SEDEC ao Governo do Estado do Rio Grande do Sul.
8.1.4.3	Culpabilidade: não há excludentes de ilicitude, de culpabilidade e de punibilidade; é razoável supor que o responsável tinha consciência da ilicitude de sua conduta; era exigível conduta diversa da praticada, qual seja, realizar o controle de estoque e de distribuição das telhas, bem como comprovar a sua distribuição aos municípios e entidades beneficiadas.
8.1.5	Responsável: Eduardo Estevam Camargo Rodrigues (CPF: 784.624.100-10) , Chefe da Divisão de Comunidades Atingidas - DACA, no período de 29/8/2008 a 29/12/2009, na condição de gestor dos recursos. 
8.1.5.1	Conduta: na condição de chefe da Divisão de Comunidades Atingidas - DACA, não comprovar o controle e a fiscalização do estoque de telhas, e não comprovar a sua doação aos municípios atingidos por chuvas de granizo no Rio Grande do Sul.
8.1.5.2	Nexo de causalidade: ao não controlar e não comprovar a entrega das telhas aos municípios gaúchos beneficiados, impediu-se a comprovação da regular aplicação dos recursos federais utilizados para aquisição de 123.395 telhas, repassadas pela Secretaria Nacional de Proteção e Defesa Civil - SEDEC ao Governo do Estado do Rio Grande do Sul.
8.1.5.3	Culpabilidade: não há excludentes de ilicitude, de culpabilidade e de punibilidade; é razoável supor que o responsável tinha consciência da ilicitude de sua conduta; era exigível conduta diversa da praticada, qual seja, realizar o controle de estoque e de distribuição das telhas, bem como comprovar a sua distribuição aos municípios e entidades beneficiadas.
Em suas conclusões, a unidade instrutiva apontou que responsáveis Joel Prates Pedroso e Eduardo Estevam Camargo Rodrigues apresentaram alegações de defesa as quais merecem acatamento parcial, mas não lograram comprovar a boa e regular aplicação de parcela dos recursos repassados. Ademais, concluiu que inexistem nos autos elementos que demonstrem a boa-fé dos responsáveis ou a ocorrência de outras excludentes de culpabilidade. Além disso, informam não ter havido prescrição da pretensão ressarcitória, mas houve a prescrição da pretensão punitiva.
Assim, concluiu que não constam dos autos elementos que permitam reconhecer a boa-fé dos responsáveis, sugerindo que as suas contas sejam julgadas irregulares, nos termos do art. 202, § 6º, do Regimento Interno do TCU, com a imputação do débito, em valor histórico de R$ 231.480,00, a ser atualizado monetariamente e acrescido de juros de mora, nos termos do art. 202, §1º do Regimento Interno do TCU, descontado o valor eventualmente recolhido.
Em sua quota ministerial, a representante do Parquet concordou com análise de mérito da unidade instrutiva, divergindo apenas no que se refere à inocorrência de prescrição da pretensão punitiva do TCU, pois ao considerar aplicável a Lei n.º 9.873/99, consignou que não houve prescrição.
Assim, propôs que fosse imputado aos responsáveis o débito, conforme proposto pela unidade técnica, sem prejuízo de lhes aplicar individualmente multa proporcional ao débito atualizado, nos termos do art. 57 da Lei n.º 8.443/92, ante a inocorrência de prescrição da pretensão punitiva no caso concreto.
Ao me debruçar sobre a matéria, verifico que o Ministério da Integração Nacional realizou o Pregão Eletrônico MI 19/2008 para aquisição das 400.000 telhas, tendo efetuado o pagamento no valor de R$ 5.760.000,00 à empresa Isdralit Indústria e Comércio Ltda. - Grupo Isdra.
Ao analisar a quantidade de telhas efetivamente distribuídas, entendo que, diante das deficiências na documentação de distribuição das telhas objeto dos autos, a análise empreendida pelo Tribunal de Contas do Estado do Rio Grande do Sul - que apurou a distribuição das 400.000 telhas aos municípios e concluiu pela não comprovação documental do destino de 16.075 telhas, conforme processo de Inspeção Extraordinária objetivando analisar a Representação MPC 012/2010 (processo 6169-02.00/10-4) - mostra-se a mais fidedigna.
Assim, concordo com a conclusão da unidade instrutiva, endossada pelo Parquet, de que, é pertinente adotar como fundamento desta TCE a conclusão pela não comprovação da entrega de 16.075 unidades de telhas aos municípios, conforme apuração conduzida pelo Tribunal de Contas do Estado do Rio Grande do Sul, o que corresponde ao percentual de 4,02% das 400.000 telhas adquiridas. 
Igualmente, em valores monetários, o débito corresponderia ao valor de R$ 231.480,00 (4,02% de R$ 5.760.000,00, data base de 26/11/2008) .
Anoto, por oportuno, que a unidade instrutiva realizou diversas conciliações referentes ao número de telhas efetivamente distribuídas, as quais chegaram a resultados aproximados aos considerados para o débito.
Nesse contexto, consolidando-se os montantes apurados a partir dos valores apresentados pela Casa Militar/Defesa Civil Estadual, assim se apresentaram os valores comprovados da distribuição das telhas:
	Quantidade das telhas e valores contratados

		Quantidade de telhas
	Valor (R$) 
	Percentual
	
	Contrato do Pregão
	400.000
	5.760.000,00
	100%
	
	Quantidade das telhas distribuídas e respectivos valores, conforme planilhas da Defesa Civil Estadual

		Termos de recebimento e entrega
	Percentual do total
	Controles de Estoque
	Percentual do total

	Quantidade total em 2008-2009
	387.944
		391.624
	
	Telhas distribuídas antes de 26/11/2008
	-28.200
		-28.200
	
	Estoque em 2010
	+7.590
		+7.590
	
	Restituído pela polícia
	+3.565
		+3.565
	
	Distribuído em 2010
	+8.910
		+8.910
	
	Distribuição efetiva
	379.809
	94,95%
	383.489
	95,87%

	Quantidade não comprovada
	20.191
	5,05%
	16.511
	4,13%

	Valor comprovado (R$) 
	5.469.120,00
	94,95%
	5.522.112,00
	95,87%

	Valor não comprovado (R$) 
	290.880,00
	5,05%
	237.888,00
	4,13%

De tal modo, considero adequado o número tomado por referência, tendo em vista ser mais conservador do que os cálculos utilizando os próprios dados da Casa Militar/Defesa Civil Estadual, seja pelos termos de recebimento e entrega, que resultaria em quantidade não comprovada de 20.191 telhas, seja pelos controles de estoque, que resultariam em diferença de 16.511 telhas.
Quanto às condutas dos responsáveis, ficou registrado que Joel Prates Pedroso, independente de não ter sido o subscritor do pedido das 400.000 telhas em 14/4/2008, considerando o período de sua gestão na condição de Chefe da Casa Militar do Estado do Rio Grande do Sul de 27/07/2008 a 09/06/2009 e Coordenador da Defesa Civil Estadual até 11/12/2009, era o agente responsável, após o recebimento ocorrido em 26/11/2008, pela guarda, gestão e distribuição das telhas estocadas sob fiel depósito das entidades de que exerceu chefia.
De forma análoga, cabia também ao Eduardo Estevam Camargo Rodrigues, na condição de chefe da Divisão de Comunidades Atingidas - DACA, comprovar ter realizado o controle e a fiscalização do estoque de telhas, bem como a sua doação aos municípios atingidos por chuvas de granizo no Rio Grande do Sul, o que não foi capaz de fazer, conforme demonstrada diferença entre as telhas recebidas e distribuídas.
Ademais,  objeto tratado na Ação Penal 50550390220114047100  versava sobre formação de quadrilha e receptação qualificada de uma pequena parcela desviada das telhas ora tratadas; e o arquivamento com relação aos responsáveis destes autos teria ocorrido apenas por atipicidade de conduta com relação aos crimes identificados, os quais não se confundem com as irregularidades apuradas na presente TCE.
Portanto, os responsáveis não conseguiram comprovar aplicação dos valores públicos a si confiados, responsabilidade a eles atribuída conforme dispõe o art. 70, parágrafo único, da Constituição Federal/1988, bem como o art. 93 do Decreto-lei 200/1967 c/c o art. 66 do Decreto 93.872/1986, motivo pelo qual suas alegações de defesa não merecem ser acolhidas totalmente.
Por outro lado, especificamente no que tange à prescrição da pretensão punitiva, concordo com a unidade instrutiva que aplica-se o disposto no Acórdão 1441/2016-TCU-Plenário, Relator Ministro Benjamin Zymler, em que uniformizou a jurisprudência acerca dessa questão e subordinou tal prescrição ao prazo prescricional geral indicado no art. 205, do Código Civil, que é de dez anos, contado da data de ocorrência da irregularidade sancionada, nos termos do art. 189, do Código Civil, sendo este prazo interrompido pelo ato que ordenar a citação, a audiência ou a oitiva do responsável.
No caso em exame, ocorreu a prescrição da pretensão punitiva, uma vez que a irregularidade sancionada ocorreu em 26/11/2008 e o ato de ordenação da citação ocorreu em 30/9/2019.
Quanto à prescrição ressarcitória, tenho optado por seguir a jurisprudência remansosa desta Corte de Contas, a qual aponta para a imprescritibilidade do débito com fundamento no art. 37, § 5º, da Constituição.
Em relação à alegada boa-fé, não merecem reparos as análises constantes dos autos. Restou comprovado que as condutas foram reprováveis e que atingiram frontalmente dispositivos legais que buscam garantir a integridade da aplicação dos recursos transferidos, ocasionando a impossibilidade de comprovação da consecução da totalidade da aplicação do recurso federal.
Nesse passo, concordo com a instrução de mérito do Auditor Federal no que tange a ocorrência das irregularidades, a qual também foi endossada pela unidade técnica e pelo Parquet.  Quanto à prescrição, com as vênias de estilo, anuo ao entendimento da unidade instrutiva.
Assim, incorporo às minhas razões de decidir os pareceres oferecidos pela unidade técnica e pelo MPTCU, em essência, e, destarte, entendo que o Tribunal deve proferir julgamento pela irregularidade das contas dos responsáveis, condenando-os ao pagamento do débito apurado nos autos, sem aplicação de multa em face da ocorrência da prescrição da pretensão punitiva.
Em acréscimo, deve ser autorizado, desde já, o parcelamento do débito e da multa, bem como a respectiva cobrança judicial, caso não atendida a notificação.
Por fim, como alvitrado, faz-se necessária também a remessa de cópia da deliberação a ser proferida ao órgão regional da Procuradoria da República no Estado do Rio Grande do Sul para as providências cabíveis, ex vi do § 7o, in fine, do art. 209 do Regimento Interno do TCU.
	Ante o exposto, VOTO por que seja adotada a deliberação que ora submeto a este Colegiado.
TCU, Sala das Sessões, em 28 de junho de 2022.
AROLDO CEDRAZ 
Relator